ACORDAO-COMPLETO-2360722

ACÓRDÃO 1899/2019 ATA 30/2019 - PLENÁRIO

VISTOS, relatados e discutidos estes autos de tomada de contas especial instaurada em cumprimento ao subitem 9.2.1. do Acórdão 666/2015-TCU-Plenário, para apurar suposto dano no pagamento da indenização dos "equipamentos paralisados durante a ocorrência de chuvas" nas obras do Complexo Petroquímico do Rio de Janeiro (Comperj) , 
ACORDAM os Ministros do Tribunal de Contas da União, reunidos em sessão do Plenário, ante as razões expostas pelo Relator, em:
9.1. com fundamento nos arts. 12, incisos I e II, e 16, § 2º, da Lei 8.443/1992, determinar a citação solidária:
9.1.1. dos Srs. João de Lima Veloso Filho, José Lima de Andrade Neto, Pedro José Barusco Filho e Renato de Souza Duque e das sociedades empresárias Construtora Norberto Odebrecht S.A., Construtora Queiroz Galvão S.A. e Andrade Gutierrez Engenharia S.A., na condição de integrantes do Consórcio Terraplenagem Comperj – CTC, para que, no prazo de até 15 (quinze) dias, apresentem alegações de defesa e/ou recolham aos cofres da Petróleo Brasileiro S.A. as quantias abaixo indicadas, atualizadas monetariamente, a partir das respectivas datas até o efetivo recolhimento, abatendo-se, na oportunidade, as quantias eventualmente já ressarcidas, na forma da legislação em vigor, em virtude do superfaturamento por sobrepreço no custo horário dos equipamentos e superfaturamento por pagamento de quantidades de horas acima do limite de 190 horas mensais, por conta das condutas especificadas a seguir:
	Data
	Valor

	25/8/2008
	295.683,84

	25/9/2008
	110.462,55

	26/10/2008
	1.380.957,49

	25/11/2008
	2.498.904,70

	26/12/2008
	3.667.502,40

	25/1/2009
	4.826.321,51

	25/2/2009
	3.292.168,10

	28/3/2009
	5.508.782,11

	25/4/2009
	1.942.570,73

	21/10/2009
	25.359.108,47

	26/10/2009
	1.013.597,63

9.1.1.1. Sr. João de Lima Veloso Filho, então Coordenador Substituto da Comissão de Licitação e Gerente do Contrato 0800.0040907.08.2, por ter:
9.1.1.1.1. elaborado e submetido à aprovação da Diretoria Executiva o Convite 0436281078, contendo previsão de verba indenizatória para “pagamento de dias parados devido à ocorrência de descargas atmosféricas, chuvas e suas consequências e resgate arqueológico”, calculada a partir de quantitativos de horas paralisadas, definidos por negociação entre a fiscalização e a contratada, e custos unitários não submetidos à prévia licitação nem analisados quanto à sua economicidade, importando a adoção parcial do regime de contratação “administração contratada”;
9.1.1.1.2. atuado de forma deficiente na supervisão e nas medições da verba indenizatória para “pagamento de dias parados devido à ocorrência de descargas atmosféricas, chuvas e suas consequências e resgate arqueológico”, ao permitir o pagamento de quantitativos de horas paralisadas, definidos por negociação entre a fiscalização e a contratada acima do limite de 190 horas mensais;
9.1.1.2. Srs. José Lima de Andrade Neto e Pedro José Barusco Filho, Gerente Executivo de Engenharia e Gerente Executivo do Abastecimento, Petroquímica e Fertilizantes, por terem, em suas respectivas áreas de atuação, aprovado os procedimentos adotados no Convite 0436281078, o que implica anuência aos termos do convite e da minuta contratual, contendo previsão de verba indenizatória para “pagamento de dias parados devido à ocorrência de descargas atmosféricas, chuvas e suas consequências e resgate arqueológico”, calculada a partir de quantitativos de horas paralisadas, definidos por negociação entre a fiscalização e a contratada, e custos unitários não submetidos à prévia licitação nem analisados quanto à sua economicidade , importando a adoção parcial do regime de contratação “administração contratada”, o que foi causa relevante para a ocorrência do superfaturamento;
9.1.1.3.  Sr. Renato de Souza Duque, Diretor de Serviços, por ter submetido à Diretoria Executiva da Petrobras o DIP Engenharia 188/2008, de 7/3/2008, solicitando a assinatura do contrato referente ao Convite 0436281078, o que implica anuência aos termos do convite e da minuta contratual contendo previsão de verba indenizatória para “pagamento de dias parados devido à ocorrência de descargas atmosféricas, chuvas e suas consequências e resgate arqueológico”, calculada a partir de quantitativos de horas paralisadas, definidos por negociação entre a fiscalização e a contratada, e custos unitários não submetidos à prévia licitação nem analisados quanto à sua economicidade , importando a adoção parcial do regime de contratação “administração contratada”, o que foi causa relevante para a ocorrência do superfaturamento;
9.1.1.4. sociedades empresárias Construtora Norberto Odebrecht S.A., Construtora Queiroz Galvão S.A. e Andrade Gutierrez Engenharia S.A., na condição de integrantes do Consórcio Terraplenagem Comperj – CTC, por terem apresentado proposta contendo custos unitários improdutivos para fins de recebimento da verba indenizatória para “pagamento de dias parados devido à ocorrência de descargas atmosféricas, chuvas e suas consequências e resgate arqueológico” contendo sobrepreço e por terem se beneficiado da medição de horas paralisadas acima do limite de 190 horas mensais, o que foi causa relevante para a ocorrência do superfaturamento;
9.1.2. dos responsáveis indicados no subitem 9.1.1 e do Sr. José Sérgio Gabrielli de Azevedo para que, no prazo de até 15 (quinze) dias, apresentem alegações de defesa e/ou recolham aos cofres da Petróleo Brasileiro S.A. as quantias abaixo indicadas, atualizadas monetariamente, a partir das respectivas datas até o efetivo recolhimento, abatendo-se, na oportunidade, as quantias eventualmente já ressarcidas, na forma da legislação em vigor, em virtude do superfaturamento por sobrepreço no custo horário dos equipamentos e superfaturamento por pagamento de quantidades de horas acima do limite de 190 horas mensais, por conta das condutas especificadas a seguir:
	Data
	Valor

	26/12/2009
	7.581.557,06

	9/1/2010
	16.912.167,07

	25/1/2010
	5.649.140,45

	25/2/2010
	4.296.797,72

	28/3/2010
	4.250.080,80

	25/4/2010
	6.119.665,19

	26/5/2010
	5.070.689,58

	25/6/2010
	3.108.694,17

	26/7/2010
	6.888.299,24

	26/10/2010
	10.506.847,97

	25/11/2010
	999.581,16

9.1.2.1. Srs. João de Lima Veloso Filho, José Lima de Andrade Neto, Pedro José Barusco Filho e Renato de Souza Duque e das sociedades empresárias Construtora Norberto Odebrecht S.A., Construtora Queiroz Galvão S.A. e Andrade Gutierrez Engenharia S.A., pelos fatos indicados nos subitens 9.1.1.1 a 9.1.1.4;
9.1.2.2. Sr. José Sérgio Gabrielli de Azevedo, por ter, na condição de Presidente da Petrobras, inobservado os deveres dos administradores das sociedades anônimas, previstos nos arts. 153 e 158 da Lei 6.404/1976, ao deixar de impedir e adotar as medidas pertinentes para a apuração da responsabilidade pela prática de superfaturamento na verba indenizatória para “pagamento de dias parados devido à ocorrência de descargas atmosféricas, chuvas e suas consequências e resgate arqueológico” do Contrato 0800.0040907.08.2, mesmo após ter ciência da irregularidade, o que contribuiu para a consumação do dano ao Erário.
9.1.3. do Sr. Jansem Ferreira da Silva, Gerente Geral de Implementação de Empreendimentos para o Comperj, que foi designado para liberar os pagamentos decorrentes do Contrato 0800.0040907.08.2, para que, no prazo de até 15 (quinze) dias, apresente alegações de defesa e/ou recolha aos cofres da Petróleo Brasileiro S.A. as quantias a serem apuradas pela unidade técnica, conforme descrito adiante, atualizadas monetariamente, a partir das respectivas datas até o efetivo recolhimento, abatendo-se, na oportunidade, as quantias eventualmente já ressarcidas, na forma da legislação em vigor, em virtude do superfaturamento por pagamento de quantidades de horas acima do limite de 190 horas mensais, por conta das conduta especificada a seguir:
9.1.3.1. por ter atuado de forma deficiente na supervisão e nas medições da verba indenizatória para “pagamento de dias parados devido à ocorrência de descargas atmosféricas, chuvas e suas consequências e resgate arqueológico”, ao permitir o pagamento de quantitativos de horas paralisadas, definidos por negociação entre a fiscalização e a contratada acima do limite de 190 horas mensais, o que foi causa relevante para a ocorrência de superfaturamento;
9.2. determinar à Secretaria de Fiscalização de Infraestrutura de Petróleo e Gás Natural (SeinfraPetróleo) que previamente à citação dos responsáveis:
9.2.1. calcule o valor do dano causado unicamente pelo pagamento de quantidades de horas acima do limite de 190 horas mensais, o qual deve ser submetido ao contraditório do Sr. Jansem Ferreira da Silva, nos termos do subitem 9.1.3;
9.2.2. junte ao processo cópia dos seguintes elementos:
9.2.2.1. do Convite 0436281078 e de seus anexos, incluindo o Anexo XI da Minuta do Contrato, intitulado “Procedimento para avaliação e Pagamento por Ocorrências de Descargas Atmosféricas, Chuvas e suas Consequências e Resgates Arqueológicos”;
9.2.2.2. do Contrato 0800.0040907.08.2 e de todos os boletins de medição;
9.2.2.3. dos endossos dos seguros-garantia apresentados no TC Processo 021.324/2008-6; e
9.2.2.4. do Relatório nº 2/2009 do COI/CMO (Comitê de Avaliação das Informações sobre Obras e Serviços com Indícios de Irregularidades Graves da Comissão Mista de Planos, Orçamentos Públicos e Fiscalização) , relativa à aprovação da LOA/2010.
9.2.3. dê prioridade à instrução deste processo; 
9.2.4. caso seja promovida a execução das garantias determinada no Acórdão 666/2015-TCU-Plenário, promover o abatimento da quantia efetivamente devolvida do débito em discussão neste feito; 
9.2.5. promova diligência à Petrobras para que, no prazo de 15 (quinze) dias:
9.2.5.1. informe se o procedimento para avaliação e pagamento por ocorrências de chuvas, descargas atmosféricas e suas consequências, objeto da comunicação consignada no DIP Engenharia/SL/CONT 415/2007, de 19/12/2007, foi submetido a alguma análise do Departamento Jurídico da companhia;
9.2.5.2. informe se a nova minuta contratual contendo o designado procedimento, o denominado anexo de chuvas, no Convite 0436281078, foi igualmente submetida à apreciação do referido órgão jurídico, antes de sua publicação; e
9.2.5.3. encaminhe cópia dos documentos de análise pertinentes;
9.3. juntar cópia desta deliberação, acompanhada do relatório e do voto que a subsidiam, ao TC Processo 021.324/2008-6; e	
9.4. dar ciência desta deliberação à Petrobras e aos responsáveis.

Tomada de contas especial instaurada para apuração de possíveis irregularidades nas obras do Complexo Petroquímico do Rio de Janeiro (Comperj).

Petróleo Brasileiro S.A.

3. Interessados/Responsáveis:
3.1. Responsáveis: Andrade Gutierrez Engenharia S.A. (17.262.213/0001-94); Construtora Norberto Odebrecht S A (15.102.288/0001-82); Construtora Queiroz Galvão S.A. (33.412.792/0001-60); Jansem Ferreira da Silva (XXX.022.047-XX); João de Lima Veloso Filho (XXX.725.127-XX); José Lima de Andrade Neto (XXX.994.085-XX); José Sérgio Gabrielli de Azevedo (XXX.750.395-XX); Pedro José Barusco Filho (XXX.145.708-XX); e Renato de Souza Duque (XXX.515.167-XX).

13.1. Ministros presentes: José Mucio Monteiro (Presidente), Walton Alencar Rodrigues, Benjamin Zymler (Relator), Raimundo Carreiro, Ana Arraes, Bruno Dantas e Vital do Rêgo.
13.2. Ministro-Substituto convocado: Augusto Sherman Cavalcanti.
13.3. Ministros-Substitutos presentes: André Luís de Carvalho e Weder de Oliveira.

JOSE LIMA DE ANDRADE NETO

BENJAMIN ZYMLER

Cuidam os autos de tomada de contas especial instaurada em cumprimento ao subitem 9.2.1. do Acórdão 666/2015-TCU-Plenário.
2.	O processo no qual foi lavrada a referida deliberação trata de monitoramento do cumprimento das determinações exaradas pelo Tribunal no Acórdão 3077/2010-TCU-Plenário, lavrado no âmbito de representação formulada pela então Secretaria de Fiscalização de Obras (Secob) em face de supostas irregularidades constatadas no Contrato 0800.0040907.08.2, cujo objeto era a execução das obras de terraplanagem, drenagem e anel viário na área do Complexo Petroquímico do Rio de Janeiro (Comperj) .
3.	Após a oitiva da Petrobras e do Consórcio Terraplanagem Comperj (CTC) , contratado para a execução das obras, esta Corte de Contas, por meio do Acórdão 3077/2010-TCU-Plenário, decidiu conhecer da representação para, no mérito, considerá-la parcialmente procedente. Na oportunidade, este Tribunal resolveu:
“9.2. com fulcro nos arts. 71, inciso IX, da Constituição Federal e 45 da Lei nº 8.443/1992, determinar à Petrobras que adote as providências cabíveis com vistas à repactuação do Contrato nº 0800.0040907.08.2, previamente ouvido o consórcio contratado, a fim de corrigir as inconsistências apuradas no pagamento da verba indenizatória, consignadas no voto condutor deste acórdão, de forma a suprimir o dano identificado nos autos, estimado em pelo menos R$ 76,5 milhões (setenta e seis e meio milhões de reais) , e, em consequência, proceder ao desconto dos pagamentos já incorridos, por conta da aplicação das seguintes diretrizes, nas medições a serem efetuadas no futuro: [listou]”
4.	Outrossim, foram expedidas determinações à Petrobras para que promovesse a retenção cautelar do saldo correspondente ao valor de R$ 76,5 milhões, até que se ultimassem as medidas alvitradas nos subitens 9.2 e 9.3, e à Secob para que monitorasse o cumprimento das determinações ora proferidas (subitens 9.4 e 9.8 do Acórdão 3077/2010-TCU-Plenário) .
5.	Decidida, no mérito, a questão trazida em representação, o processo prosseguiu com o objetivo de tão somente verificar o atendimento das medidas impostas à Petrobras por esta Corte de Contas.
6.	Nesse ponto, chama atenção o fato de o Tribunal ter decidido o mérito do processo de fiscalização, uma vez que determinou a repactuação do contrato, e ter, simultaneamente, exarado deliberação de conteúdo mandamental ilíquido, ou seja, ter determinado a supressão de um dano contratual de “pelo menos R$ 76,5 milhões”, o qual, a despeito da literalidade do comando, ainda estava sujeito a justificação. 
7.	Dito de outra forma, tal montante poderia ser modificado para cima ou para baixo, neste caso, se as partes interessadas trouxessem argumentos sobre a inaplicação do Sicro para a obtenção do custo improdutivo de um dado equipamento, nos termos do subitem 9.2.2 e 9.3 do Acórdão 3077/2010-TCU-Plenário.
7.	Em 6/12/2011 e 23/2/2012, a entidade apresentou documentação tendente a comprovar o cumprimento das referidas determinações. Segundo a estatal, o valor do débito, com o contrato de terraplenagem encerrado, seria de R$ 17,8 milhões e não de R$ 76,5 milhões, valor estimado pelo TCU quando a obra ainda não havia sido concluída.
8.	A então denominada SecobEnerg, que assumiu a responsabilidade pela condução do processo, analisou as respostas encaminhadas e concluiu que a Petrobras não atendeu as determinações consignadas no Acórdão 3077/2010-TCU-Plenário.
9.	A unidade técnica recalculou o montante do superfaturamento e concluiu que o valor mínimo, considerando o encerramento do contrato e as orientações estabelecidas no aludido decisum, correspondia, em verdade, a R$ 138.624.332,15, sendo R$ 82.231.295,61 decorrentes de ajustes nos custos unitários e R$ 56.393.036,54 devido a inconsistências na apropriação de horas de equipamentos paralisados.
10.	Após nova oitiva da Petrobras e do consórcio contratado, determinada em razão da alteração da metodologia do cálculo do superfaturamento, o Tribunal lavrou o Acórdão 666/2015-TCU-Plenário, por meio do qual decidiu:
“9.1. com fundamento nos arts. 71, inciso IX, da Constituição Federal e 45, caput, da Lei 8.443/1992, assinar o prazo de 15 (quinze) dias para que a Petróleo Brasileiro S.A. adote as seguintes medidas com vistas ao exato cumprimento da lei:
9.1.1. execute as garantias em vigor apresentadas pelo Consórcio Terraplenagem Comperj na pessoa de seus integrantes, destinadas a resguardar o dano ao erário identificado nos autos, conforme as premissas estabelecidas no Acórdão 3077/2010-TCU-Plenário, de forma a obter o ressarcimento aos cofres da Petrobras do prejuízo de R$ 73.482.332,32 (setenta e três milhões, quatrocentos e oitenta e dois mil, trezentos e trinta e dois reais e trinta e dois centavos) , atualizado monetariamente a partir de 31/01/2008, data-base do Contrato 0800.0040907.08.2;
9.1.2. encaminhe cópia das apólices ou instrumentos de garantia de que trata o item anterior;
9.1.3. envie a documentação comprobatória do atendimento da medida indicada no subitem 9.1.1;
9.2. determinar à Secretaria de Fiscalização de Infraestrutura de Petróleo, Gás Natural e Mineração (SeinfraPet) , doravante responsável pela condução do processo, que:
9.2.1. com fulcro no art. 47 da Lei 8.443/1992, instaure processo específico de tomada de contas especial com vistas à apuração do débito e à identificação e à citação dos responsáveis pelos prejuízos decorrentes da consideração indevida de quantitativos de horas paralisadas, por ocasião do pagamento da indenização dos “equipamentos paralisados durante a ocorrência de chuvas”, e das demais questões aduzidas no capítulo VII do voto;
9.2.2 previamente à citação dos responsáveis, faça juntar ao processo de tomada de contas especial as evidências do débito apurado, a exemplo de cópias do contrato e anexos, dos pareceres técnicos e jurídicos, das atas de reuniões, dos boletins de medição, das ordens de pagamento e de qualquer documento útil à delimitação da responsabilidade, submetendo, em seguida, os autos ao Relator para apreciação da proposta de citação;
9.2.3. promova o monitoramento da determinação indicada no item 9.1 nos próprios autos deste processo de representação, informando de imediato ao Relator a eventual ineficácia das medidas adotadas pela Petrobras ou, mesmo, a inexistência de garantia em vigor, a fim de proporcionar a declaração de perda de objeto do processo de fiscalização e a imediata instauração de tomada de contas especial.
9.2.4. avalie, no presente processo, a responsabilidade dos agentes administrativos da Petrobras pela não adoção de providências visando à repactuação do Contrato 0800.0040907.08.2, na forma especificada e segundo as diretrizes definidas pelo Acórdão 3077/2010-TCU-Plenário;”
11.	Nesse ponto, transcrevo a fundamentação para a imediata instauração da tomada de contas especial, contida no voto condutor do aludido aresto:
“74.	Dessa forma e levando em conta que o Contrato 0800.0040907.08.2 já se encontra encerrado, julgo necessário instaurar processo específico de tomada de contas especial, com vistas à identificação dos responsáveis e à realização de citação em virtude dos fatos identificados no presente capítulo, nos termos do art. 47 da Lei 8.443/1992.
75.	Nesse cenário, compreendo que todas as demais questões levantadas pela unidade técnica, transcritas no item 17 supra, devem ser tratadas e devidamente saneadas na aludida tomada de contas especial, previamente à realização da citação dos responsáveis, inclusive a decorrente dos fatos aduzidos no item anterior, de modo a permitir a realização do contraditório e a posterior análise da defesa em um único momento processual, conforme os princípios da racionalidade administrativa e da boa organização processual.
76.	Ressalto que tal providência vai ao encontro do princípio da efetividade da tutela jurisdicional, a qual estabelece que o processo, além da observância dos valores da celeridade e da segurança, deve perseguir o resultado desejado pelo direito material, ou seja, deve ser instrumento útil para a satisfação do bem jurídico almejado.
77.	Na situação em exame, o presente feito tinha por objetivo a correção das irregularidades, mediante repactuação do contrato – ainda em andamento à época da edição do Acórdão 3077/2010-TCU-Plenário -, caso o valor obtido segundo as premissas da deliberação não fossem elididos pela Petrobras e interessados.
78.	Diante da insuficiência dos argumentos apresentados, dos indícios de outros prejuízos além dos já apurados e da consumação do dano em face da expiração do contrato, não é mais possível o exercício do controle corretivo do contrato. Com isso, a tutela adequada para a parcela remanescente passa a ser a reparação do superfaturamento identificado no Contrato 0800.0040907.08.2, a ser obtida em processo específico de tomada de contas especial.”  (grifos acrescidos) .
12.	Nesse contexto, a Secretaria de Fiscalização de Infraestrutura de Petróleo e Gás Natural (SeinfraPetróleo) , que assumiu a responsabilidade pela condução do processo, elaborou a seguinte instrução, que transcrevo parcialmente a seguir (peça 29) :
“2.	Em obediência ao disposto no subitem 9.2.2 do acordão acima referido, que originou os presentes autos, a presente instrução cuida de juntar aos autos as evidências do débito apurado e os documentos úteis à responsabilização dos envolvidos. Para isso, o presente tópico se presta a apresentar o objeto da fiscalização – de forma resumida – e o histórico relativo à irregularidade que se analisará. O presente instrumento contará, ainda, com outros quatro tópicos: 1- exame técnico (origem do que se examina, apuração dos fatos, quantificação do dano, identificação dos responsáveis e conclusão do exame técnico) ; 2- informações adicionais (apresentação de processos conexos e necessidade de juntada de documentos do processo originador) ; 3- conclusão; e 4- proposta de encaminhamento.
3.	Inicialmente, quanto ao objeto da fiscalização, relata-se que para a contratação da execução das obras de terraplanagem, drenagem e anel viário na área do Comperj, a Petrobras realizou procedimento licitatório, na modalidade convite, do tipo melhor preço, sob o regime de empreitada por preços unitários em 22/2/2008. O referido convite contou com a participação de sete licitantes, tendo se sagrado vencedor o Consórcio CTC.
4.	Em 28/3/2008, a Petrobras firmou com o Consórcio CTC o Contrato 0800.0040907.08.2, com valor inicial de R$ 819,8 milhões, sendo R$ 689,8 milhões relativos à execução dos serviços contratados (“preço seco”) e R$ 130 milhões estimados para o ressarcimento dos custos decorrentes de paralisações de frentes de serviços, causadas pela incidência de chuvas, descargas atmosféricas e suas consequências, e resgates arqueológicos, o que se denominou “verba de chuva”. O valor final executado do contrato foi de R$ 1.109.396.970,08, um acréscimo de 35% no valor inicialmente contratado, oficializado por meio de quinze termos aditivos e uma transação extrajudicial.
5.	Inicialmente, as obras de terraplenagem do Comperj foram objeto de inspeção, autorizada por Despacho, devido à constatação de indícios de ausência de dotações orçamentárias para o Comperj na Lei Orçamentária Anual relativa ao exercício de 2008 e no Plano Plurianual 2008-2011, em desacordo com o disposto no art. 167, inciso I, da Constituição Federal, o que se realizou no âmbito do processo originário (TC Processo 021.324/2008-6) .
6.	Durante a execução dos trabalhos de fiscalização, a equipe verificou a ocorrência de outra irregularidade – ainda mais grave – relativa à verba de chuva, com a consequente constatação de indício de danos ao erário, cujo desfecho, naqueles autos, depois de extenso embate técnico entre o Tribunal, Petrobras e Consórcio CTC, foi a decisão do Plenário desta Corte, por meio dos subitens 9.2.1 e 9.2.2 do Acórdão 666/2015-TCU-Plenário, de determinar a instauração da presente tomada de contas especial.
7.	Cumpre informar, por fim, que, no ano de 2010, o TCU realizou novo trabalho de fiscalização naquela obra, quando também concluiu pela existência de indícios de sobrepreço atrelados à verba de chuva, no âmbito do TC Processo 009.835/2010-5 – apenso a estes autos –, cujas informações foram consideradas na elaboração da presente instrução.
	EXAME TÉCNICO
8.	Dando início ao exame técnico da matéria, apresenta-se a decisão do Tribunal que originou os presentes autos. Segundo os subitens 9.2.1 e 9.2.2 do Acórdão 666/2015-TCU-Plenário, esta unidade técnica, no âmbito da presente TCE, deveria apurar o débito e identificar os responsáveis, submetendo as análises à apreciação do relator, para que se promovessem as necessárias citações, conforme excerto abaixo:
9.2.  determinar à Secretaria de Fiscalização de Infraestrutura de Petróleo, Gás Natural e Mineração (SeinfraPet) , doravante responsável pela condução do processo, que:
9.2.1. com fulcro no art. 47 da Lei 8.443/1992, instaure processo específico de tomada de contas especial com vistas à apuração do débito e à identificação e à citação dos responsáveis pelos prejuízos decorrentes da consideração indevida de quantitativos de horas paralisadas, por ocasião do pagamento da indenização dos “equipamentos paralisados durante a ocorrência de chuvas”, e das demais questões aduzidas no capítulo VII do voto;
9.2.2 previamente à citação dos responsáveis, faça juntar ao processo de tomada de contas especial as evidências do débito apurado, a exemplo de cópias do contrato e anexos, dos pareceres técnicos e jurídicos, das atas de reuniões, dos boletins de medição, das ordens de pagamento e de qualquer documento útil à delimitação da responsabilidade, submetendo, em seguida, os autos ao Relator para apreciação da proposta de citação;
9.	Como se observa, o Plenário do TCU determinou que se procedessem as medidas saneadoras para a complementação da apuração dos fatos, a exata quantificação do dano e a necessária identificação dos responsáveis, o que se faz a seguir.
	Apuração dos fatos
10.	Quanto à apuração dos fatos, relata-se que o processo que culminou no acórdão que determinou a instauração da TCE já tratou com bastante profundidade as irregularidades que culminaram no dano ao erário decorrente das impropriedades relacionadas à verba de chuva, tendo, inclusive, determinado a execução de garantias prestadas. Assim, cumpre apresentar os pontos principais e alguns ajustes que se mostraram necessários para o melhor encaminhamento dos autos.
11.	No relatório que subsidiou o acórdão, o Tribunal deixou assente, de forma bem clara, que a verba de chuva teria natureza indenizatória, devendo servir apenas ao ressarcimento de custos. Registrou, ainda, que o dano teria decorrido de equívocos técnicos na proposta e medição de itens que estariam remunerando o consórcio além do ressarcimento necessário e que, mesmo depois de determinada a repactuação por meio do Acórdão 3077/2010-TCU-Plenário, as medidas corretivas não foram completamente implementadas pelos gestores da Petrobras, de forma que, em menor proporção, os danos teriam continuado a ocorrer.
12.	Em síntese – e com algumas simplificações para tornar o texto mais claro  –, o acórdão supracitado definiu como metodologia para cálculo do custo para ressarcimento dos equipamentos (custo horário do equipamento paralisado, ou custo horário improdutivo) a adoção dos valores de equipamentos constantes da Tabela Abemi (custo do aluguel, operativo) , excluindo-se: os custos com operadores, quando estiverem contidos no valor mensal do equipamento, vez que possuem rubrica própria para remuneração (incluídos na mão de obra) ; os custos com combustíveis, adotando-se para isso os índices de consumo e preço dos combustíveis definidos pelo Sicro2; e a margem de lucro de 10%, conforme apresentado pelo consórcio contratado em seu DFP. O detalhamento das referidas adaptações pode ser consultado no relatório que fundamentou o Acórdão 3077/2010-TCU-Plenário (peça 4, p. 43-162 do TC Processo 021.324/2008-6) .
13.	Posteriormente, duas alterações foram demandadas na metodologia para o cálculo do custo para ressarcimento dos equipamentos. A primeira ocorreu durante a fase de instrução do processo. A equipe responsável pelas análises passou a limitar a quantidade de horas diárias de ressarcimento, de forma a evitar o ressarcimento de valores que superassem as horas previstas, em conformidade com as premissas técnicas utilizadas para a elaboração do referencial. A segunda, ocorreu durante o voto condutor do Acórdão 666/2015-TCU-Plenário, ocasião em que o Exmo. Ministro Relator Benjamin Zymler considerou que, em relação aos custos de combustíveis, “os valores indicados na tabela da ANP tendem a expressar melhor o mercado local das obras, compreendo adequado o uso do custo unitário invocado pela Petrobras, em substituição ao considerado pela unidade técnica.”.
14.	Quanto à primeira alteração mencionada, esclarece-se que tais ajustes já incorporaram a análise de preços constantes à instrução que subsidiou a prolação do Acórdão 666/2015-TCU-Plenário, de forma que o indício de superfaturamento lá calculado já abarca tais valores (peça 4) .
15.	Quanto à segunda – utilização do custo do diesel divulgado pela ANP para o Município de Itaboraí/RJ, relata-se que, embora tenha sido expresso no voto que os valores indicados na tabela da ANP tenderiam a expressar melhor o mercado local das obras, sirvo-me dos parágrafos seguintes para justificar os motivos que me fazem discordar de que tal alteração no cálculo seja necessária.
16.	Primeiramente, ressalta-se que a Petrobras não explicitou nos seus argumentos trazidos aos autos naquela oportunidade que estaria utilizando como pressuposto nas suas análises os preços relativos ao mercado de distribuidores. A Petrobras afirmou que o preço do óleo diesel constante do referencial Sicro2 seria equivalente ao máximo valor encontrado para o Município do Rio Janeiro/RJ, ocultando o fato de que esse suposto máximo valor estaria atrelado aos preços para distribuidores.
17.	Ocorre que, em se tratando de referencial de preços, estes devem levar em conta o mercado de consumidores, afinal, por conservadorismo, esta Corte de Contas utiliza custos médios ou medianos de mercado, mesmo ciente de que as grandes empreiteiras conseguem preços mais baixos (efeito barganha) .
18.	Assim, por óbvio, a elaboração do Sicro2 também segue tal princípio, afinal, se estabelecesse como custo de referência o mercado de distribuidores, pequenas empresas não conseguiriam oferecer os serviços ou produtos ao preço adotado como referência. Assim é que, ao contrário do que tentou fazer entender a Petrobras, induzindo a confusão com números, o valor adotado pelo diesel pelo Sicro2 (R$ 1,76) não é o máximo apurado pela ANP para o Município do Rio de Janeiro para consumidores (R$ 1,999) , mas, sim, próximo ao máximo para o Município do Rio de Janeiro para distribuidores (R$ 1,752) – ver peça 80, p. 14 do TC Processo 021.324/2008-6.
19.	Em sentido oposto ao que a Petrobras argumentou, os dados apresentados pela Petrobras, conforme peça acima referida, reforça a validade do referencial Sicro2, pois o custo médio para o Município de Itaboraí para consumidores seria de R$ 1,776, portanto, superior ao preço médio do referencial utilizado e bastante próximo a ele R$ 1,76. Cumpre relatar que, prosperando o argumento de que o mais adequado seria utilizar o custo do mercado de combustíveis para a região de Itaboraí, e utilizando o custo médio para consumidores, por ser mais adequado, o valor do superfaturamento iria aumentar apenas discretamente, subindo de R$ 121.279.579,96 (conforme será visto adiante) para R$ 122.075.716,75.
20.	Destaca-se, ainda, que esse argumento intentando aduzir que o custo do diesel seria menor do que o utilizado pela unidade técnica com base no referencial Sicro2, afigura-se casuístico e incomum. Afinal, a Petrobras e contratadas, quando se manifestam nos autos em trâmite nesta Corte, na maioria das vezes sustentam que os custos do Sicro2 são insuficientes para remunerar seus custos. Neste caso, no entanto, por ser mais conveniente, apresentaram custos inferiores ao Sicro2, inclusive adotando os preços para distribuidores sem apresentar explicitamente o argumento, para justificar seus elevados preços, conforme já salientado pelo Relator em seu voto (peça 2, p. 12) .
21.	Então, considera-se que a melhor adequação técnica do referencial seria retirar exatamente o mesmo valor que fora inicialmente considerado a título de despesa com combustível, para a definição do custo operativo. Uma vez que não se tem tal detalhamento, de forma explícita, no referencial adotado (Abemi) , o que se procedeu foi a utilização do consumo apresentado em outro referencial (Sicro2) e o valor de combustível apresentado também no outro referencial (Sicro2) , o que permite concluir que, a título de obtenção de um referencial de preços, o procedimento encontra respaldo na técnica usual desta Corte e deve ser mantido.
22.	Apesar do entendimento firmado acima, vale registrar que a planilha eletrônica definitiva de cálculo do dano foi atualizada de forma a manter os vínculos e fórmulas de cálculo, tendo inclusive corrigido, por rigor técnico, o preço do óleo diesel do Sicro2 (na planilha inicial constava R$ 1,75/L, quando na verdade, conforme trouxe a própria Petrobras aos autos, o valor correto é R$ 1,76/L) .
23.	A título ilustrativo, o valor histórico total de superfaturamento calculado foi de R$ 121.279.579,96 (conforme será visto adiante) , enquanto, caso utilizado o custo alegado pela Petrobras referente ao óleo diesel (R$ 1,665/L) , o valor do superfaturamento se reduziria para R$ 116.552.517,76. 
24.	Findada a discussão a respeito do referencial, mostra-se relevante informar que durante o período em que ocorreram as discussões técnicas no âmbito dos autos originários, teve origem a “Operação Lava Jato”. No centro das investigações dessa operação estão diversos gestores da Petrobras envolvidos diretamente na contratação em estudo, o empreendimento para o qual a obra se prestaria (Comperj) , bem como as três empresas integrantes do consórcio contratado: Construtora Andrade Gutierrez S/A, Construtora Norberto Odebrecht S/A e Construtora Queiroz Galvão S/A.
25.	Fez-se tal registro para reforçar que a ocorrência de superfaturamento na contratação analisada não pode mais ser tratada como possibilidade, eventualmente decorrente de erros de gestão, mas revestida de certo grau de certeza em face das evidências colacionadas pela Polícia Federal, dos relatos em colaboração premiada de envolvidos e, principalmente, dos diversos processos já julgados pela justiça brasileira, inclusive em segunda instância, em que restaram confirmados a ocorrência dos crimes e suas autorias.
26.	Insta destacar que, no caso sob estudo, ao contrário do que se percebeu em outras contratações em que houve a atuação do cartel de empreiteiras descortinado pela “Operação Lava Jato”, a contratação não se deu próxima ao limite máximo de aceitação de preços do certame licitatório, na verdade, o que ocorreu, analisando os detalhes do certame e da execução contratual, foi que o cartel, ou algumas empresas dele participantes, obtiveram o contrato por meio de adoção de agressivo “jogo de planilhas”, o que se detalha a seguir.
27.	Dando início à explanação acerca do jogo de planilhas, apresenta-se entendimento do TCU sobre o assunto. A Decisão TCU n° 1.090/2001-Plenário apresentou a seguinte definição para o artifício:
12. Pode ocorrer na contratação de obras públicas, em regime de empreitada por preço unitário, que haja determinados itens com preços superfaturados, embora o preço global da obra seja compatível com o de mercado. Esses itens superfaturados, no decorrer da execução da obra, podem ter os seus quantitativos aumentados mediante aditivos contratuais - é o chamado jogo de planilha. Assim, o custo global da obra fica em desacordo com o de mercado, arcando a União com o prejuízo.
28.	O fato é que o superfaturamento por desequilíbrio econômico-financeiro – ou jogo de planilha – ocorre quando há o rompimento do equilíbrio econômico-financeiro inicial do contrato em desfavor da Administração por meio da alteração das cláusulas de serviço (mudanças de quantitativos, inclusões ou exclusões de serviços etc.) e/ou das cláusulas financeiras (mudanças de preços dos serviços, prazos de pagamento, reajustamentos etc.) durante a execução da obra.
29.	No presente caso, o jogo de planilhas mostrou-se mais evidente, surpreendente e com maior potencial de ocasionar prejuízos porque, ao contrário do que normalmente se verifica, o item que apresentou sobrepreço – convertido em superfaturamento –, embora previsto desde o início do processo licitatório, nem sequer foi considerado na análise das propostas apresentadas.
30.	Explica-se: para a classificação das propostas, os gestores da Petrobras exigiram que as empresas apresentassem os seus “preços secos”, ou seja, desconsiderados os efeitos de custo causados pela ocorrência de chuvas, os quais seriam ressarcidos por meio de verba específica. Essa verba específica, a indigitada “verba de chuva”, foi considerada igual para todos os licitantes, estimada pela Petrobras em R$ 130 milhões.
31.	Assim, o que se classifica como jogo de planilhas, é que, embora estimada pela Petrobras em R$ 130 milhões, o valor real a ser pago dependeria da quantidade e intensidade das chuvas que ocorressem durante a execução – por óbvio – mas, também, de custos a serem ressarcidos indicados pelas licitantes, que se reforça, nunca foram comparados, analisados e nem sequer conhecidos os custos de equipamentos parados dos demais licitantes.
32.	Para deixar claro o efeito de tal jogo de planilhas, no caso concreto, cumpre trazer aos autos a informação de que o valor total efetivamente gasto com a contratação alcançou o montante de R$ 1.109.396.970,08, correspondente ao total pago por efeito das medições realizadas, no montante de R$ 1.077.967.327,85, acrescido de uma Transação Extrajudicial celebrada, no montante de R$ 31.429.642,23 (peça 15, p. 5 e peça 16, p. 303) . Desse valor total, R$ 505.622.228,00 referiram-se a verba de chuva, ou seja, de tudo que a Petrobras pagou para a realização da terraplenagem do Comperj, 45% – quase metade – foi a título de indenização por ocorrência de chuvas quando, inicialmente, esse percentual era estimado abaixo de 20%. Há que se notar que o gasto efetivo com a verba de chuva chegou a quase quatro vezes a previsão inicial, que era de R$ 130 milhões.
33.	Portanto, o que se avalia nos presentes autos é a dimensão do dano aos cofres da Petrobras decorrente de superfaturamento devido à utilização, pelo consórcio contratado, de jogo de planilha para maximizar injustificadamente o seu lucro por meio da apresentação de custos de equipamentos parados superiores aos razoáveis, conforme análises realizadas.
34.	Nesse sentido, conforme já tratado, as análises técnicas, mediante algumas adaptações dos referenciais de mercado, resultaram em um custo de ressarcimento considerado razoável para os equipamentos e calculou a diferença entre esse custo de ressarcimento razoável e o custo pago, o que se considerou superfaturamento. 
35.	Vale lembrar que este Tribunal definiu como metodologia para cálculo do custo para ressarcimento dos equipamentos (custo horário do equipamento paralisado, ou custo horário improdutivo) a adoção dos valores de equipamentos constantes da Tabela Abemi (custo do aluguel, operativo) , excluindo-se: os custos com operadores, quando estiverem contidos no valor mensal do equipamento, vez que possuem rubrica própria para remuneração (incluídos na mão de obra) ; os custos com combustíveis, adotando-se para isso os índices de consumo e preço dos combustíveis definidos pelo Sicro2; e a margem de lucro de 10%, conforme apresentado pelo consórcio contratado em seu DFP. O detalhamento das referidas adaptações pode ser consultado no relatório que fundamentou o Acórdão 3077/2010-TCU-Plenário (cálculos encontram-se na peça 17) .
36.	Neste ponto, cumpre mencionar que chegou a ser cogitada a possibilidade de ampliar as análises até então realizadas, buscando obter, por exemplo, os Relatórios Diários de Fase – RDF e o detalhamento dos custos de mão de obra, de modo a perquirir as informações e avaliar se válidas para mais bem quantificar o dano. No entanto, apesar de possível, os procedimentos e prazos de obtenção dessas informações e a consequente reabertura do contraditório e ampla defesa desaconselham a prática no âmbito desta TCE. 
37.	Assim, considerando ainda o princípio constitucional do razoável prazo de processo, a quantificação do dano objeto destes autos estará circunscrita às análises empreendidas no âmbito da fiscalização. Portanto, diante da evolução dos fatos e considerando as análises até aqui efetuadas, que reafirmaram as premissas e adequações promovidas pela instrução que subsidiou o Acórdão 666/2015-TCU-Plenário (que determinou a abertura da presente TCE) , considera-se que, para a quantificação do dano, devem ser utilizadas exatamente as mesmas bases que fundamentaram o referido acórdão, ressaltando, inclusive, a manutenção do referencial Sicro2 para o preço do óleo diesel.
	Quantificação do dano
38.	Finalizada a narrativa dos fatos considerados irregulares e indicados os parâmetros que delimitaram a análise que culminaram na constatação de superfaturamento, deve-se retomar que a quantificação do dano para que se realize a citação dos responsáveis será realizada em estrita correspondência com a metodologia já utilizada até aqui, respeitando o que já foi decidido por esta Corte no Acórdão 666/2015-TCU-Plenário, pelos motivos já expostos. Sendo assim, será utilizada como base a planilha elaborada pela unidade técnica que subsidiou o referido acórdão, promovendo-se as atualizações e ajustes pontuais que se mostraram necessários.
39.	Dessa forma, o valor do dano apurado, histórico, é de R$ 121.279.579,96, tendo as medições sido realizadas no período que se estendeu de 31/5/2008 a 30/9/2010, conforme detalhamento abaixo:
Tabela 1 – Dano por medição
	Medição
	Valor [R$]

	3
	305.082,93

	4
	106.809,44

	5
	1.569.430,97

	6
	2.812.223,04

	7
	4.175.077,29

	8
	5.330.402,15

	9
	6.209.684,05

	10
	6.568.805,43

	11
	4.521.821,80

	12
	5.757.134,09

	13
	1.021.400,64

	14
	4.855.760,89

	15
	4.419.525,34

	16
	8.085.105,95

	17
	6.400.713,98

	18
	6.555.550,82

	19
	7.033.792,03

	20
	5.052.221,13

	21
	4.639.271,80

	22
	4.518.184,83

	23
	6.234.205,55

	24
	6.201.623,97

	25
	5.407.875,51

	26
	6.886.873,45

	27
	2.948.485,64

	28
	1.539.671,44

	29
	626.853,59

	30
	1.495.992,22

	Total
	121.279.579,96

Fonte: Planilha eletrônica (peça 17, aba “Resumo”) 
40.	Todavia, embora o superfaturamento tenha sido calculado com base nas medições, por este ser o fato gerador do dano, as suas atualizações – para efeito de citação e eventual condenação dos responsáveis – devem ser feitas a partir das datas do efetivo pagamento. Sendo assim, cumpre registrar que algumas medições tiveram o pagamento postergado, por insuficiência de saldo contratual na rubrica específica (exemplo: peça 18, p. 4) .
41.	Por essa razão, procedeu-se a uma análise detalhada das datas em que as medições foram efetivamente lançadas no sistema de acompanhamento contratual da Petrobras, considerando, para efeito de pagamento, o prazo de 30 dias após o registro no sistema, conforme estipulado na cláusula 8 do contrato firmado (peça 5, p. 39 TC Processo 021.324/2008-6) , o que resultou nos danos apurados por data de ocorrência, conforme tabela 2:
Tabela 2 – Danos por data de pagamento
	Data
	Valor

	25/08/2008
	295.683,84

	25/09/2008
	110.462,55

	26/10/2008
	1.380.957,49

	25/11/2008
	2.498.904,70

	26/12/2008
	3.667.502,40

	25/01/2009
	4.826.321,51

	25/02/2009
	3.292.168,10

	28/03/2009
	5.508.782,11

	25/04/2009
	1.942.570,73

	21/10/2009
	25.359.108,47

	26/10/2009
	1.013.597,63

	26/12/2009
	7.581.557,06

	09/01/2011
	16.912.167,07

	25/01/2010
	5.649.140,45

	25/02/2010
	4.296.797,72

	28/03/2010
	4.250.080,80

	25/04/2010
	6.119.665,19

	26/05/2010
	5.070.689,58

	25/06/2010
	3.108.694,17

	26/07/2010
	6.888.299,24

	26/10/2010
	10.506.847,97

	25/11/2010
	999.581,16

	Total
	121.279.579,96

Fonte: Planilha eletrônica (peça 17, aba “Resumo”) 
42.	Quantificado o dano, por suas respectivas datas de ocorrência, cumpre registrar dois fatos processuais que apresentam correlação com o valor a ser eventualmente imputado aos responsáveis: (i) o reconhecimento de dano no valor de R$ 18 milhões pela Petrobras – posteriormente recalculado para R$ 28 milhões –, em manifestação constante dos autos (peça MANIFESTAÇÃO PETROBRAS COMBUSTÍVEIS, p. 27) ; e (ii) a determinação do Tribunal para execução das garantias apresentadas (subitem 9.1.1 do Acórdão 666/2015-TCU-Plenário) . Em privilégio à clareza, esses itens serão tratados separadamente, a seguir.
43.	Quanto ao reconhecimento de dano no valor de R$ 18 milhões – recalculado para R$ 28 milhões –, cumpre dizer que se tratou de análise elaborada pela Petrobras, posterior e em resposta ao Acórdão 3077/2010-TCU-Plenário, que determinou a repactuação contratual e retenção dos valores pagos indevidamente (peça 19, p. 6) . Ocorre que, desde o primeiro cálculo realizado, que resultou em reconhecimento de R$ 18 milhões de dano, a Petrobras informou que já não havia saldo contratual para efetuar retenções de pagamentos.
44.	Registra-se que o Acórdão 3077/2010-TCU-Plenário que determinou a retenção cautelar foi prolatado em novembro de 2010, decorrente da sessão ocorrida em 17/11/2010. Em 22/11/2010 o Consórcio CTC opôs embargos de declaração sobre os itens que determinavam a repactuação e a retenção dos valores (peça 15 do TC Processo 021.324/2008-6) , implicando em efeito suspensivo sobre tais itens, por força do mandamento insculpido no §3º do art. 287 do Regimento Interno do TCU, que somente foram julgados em junho de 2011, por meio do Acórdão 1449/2011-TCU-Plenário, de relatoria do Exmo. Ministro Augusto Nardes. Assim, considerando que a última medição relativa à verba de chuva ocorreu em 26/11/2010, momento em que a determinação ainda estava suspensa, a determinação do Tribunal se mostrou inócua.
45.	Todavia, a Petrobras, ainda assim, decidiu por exigir do consórcio contratado a apresentação de garantia, conforme se depreende do excerto transcrito de instrução técnica constante dos autos originários (peça 49, p. 31-32 do TC Processo 021.324/2008-6) :
178. Com relação à situação dos pagamentos e retenções relacionadas aos ressarcimentos dos custos decorrentes de chuvas, descargas atmosféricas e suas consequências, a Petrobras informou, em suma, que não houve desconto e sim retenção, que fora substituída por seguro-garantia, por não haver saldo no contrato.
179. Ademais, a companhia asseverou que a garantia sobre o valor estimado no Acórdão 3.077/2010-P (R$ 76,5 milhões) está mantida até que se tenha a manifestação formal desta Corte de Contas acerca dos valores apresentados para repactuação do referido contrato (n. 0800.0040907.08.2) . Válido destacar a razoabilidade em se efetivar a totalidade dessas garantias em se confirmando um valor de superfaturamento superior aos R$ 76,5 milhões assegurados. Tal medida, já proporcionaria uma tempestiva proteção aos cofres da estatal até que todo o eventual débito remanescente seja recolhido ao erário.
180. Desta forma, desde que seja mantido seguro-garantia, considera-se cumprido o item 9.4 do Acórdão 3077/2010-TCU-Plenário.
46.	Tendo em vista a situação acima relatada, não há que se falar em descumprimento de determinação, por impossibilidade fática de agir, tanto em relação à retenção cautelar (que inclusive foi substituída pela apresentação de garantia) quanto à repactuação contratual. Convém registrar que, no momento em que se julgar o mérito do presente processo, deverá ser proposto ao Plenário que considere prejudicadas, por perda de objeto, as determinações e respectivos monitoramentos relativos à repactuação e à retenção de valores exaradas por meio do Acórdão 3077/2010-TCU-Plenário.
47.	Quanto à determinação para execução das garantias, feita por meio do subitem 9.1.1 do Acórdão 666/2015-TCU-Plenário, deve-se registrar, aqui, que há nos autos do TC Processo 021.324/2008-6, que deu origem à presente TCE, discussão técnica a respeito da validade ou não da medida determinada por este Tribunal, no sentido de executar as garantias prestadas pelas empresas integrantes do consórcio. No momento desta instrução, a situação processual aguardava posicionamento do Ministro-Relator, após a manifestação do Ministério Público junto ao TCU. 
48.	Necessário registrar que se trata de discussão assessória, meramente operacional quanto ao momento de execução do débito, e que não impede a evolução dos presentes autos, que tem a finalidade precípua de quantificar o dano e identificar os responsáveis, para posterior citação solidária. 
49.	Portanto, considerando o posicionamento no sentido de que o dano resta caracterizado, conforme tratado no tópico precedente, e sua exata quantificação ter sido realizada neste tópico, conclui-se que os responsáveis, identificados no tópico seguinte, devem responder solidariamente pelo dano histórico de R$ 121.279.579,96, conforme discriminado nas Tabelas 1 e 2.
	Identificação dos responsáveis
50.	Apresentados os fatos e concluída a quantificação do dano, apresenta-se, no presente tópico, análise a respeito da responsabilização das pessoas – físicas e jurídicas – que deverão ser chamadas aos autos para responder pelo seu ressarcimento aos cofres da Petrobras. A respeito dessa necessária responsabilização, cumpre realizar um breve histórico processual específico sobre o tema.
51.	Originalmente, a equipe responsável pela primeira instrução técnica apontou como responsáveis – pelo sobrepreço/superfaturamento constatado – todos os membros da comissão de licitação, por terem estipulado critério de medição antieconômico (peça 1, p. 91 do TC Processo 021.324/2008-6) ;
52.	O então secretário da unidade técnica, divergindo da responsabilização apresentada, considerou que não restou clara a responsabilidade direta dos referidos membros da comissão, apontando a irregularidade ao Sr. João de Lima Veloso Filho “por ter sido (1) autor do orçamento referente à verba indenizatória (fi. 97 do Anexo 1) . (2) membro da Comissão de Licitação que aprovou os critérios de medição (fl. 107, verso, Anexo 1) e (3) gerente do contrato n° 0800.0040907.08.2 (fi. 109, Anexo 1) .” (peça 1, p. 113 do TC Processo 021.324/2008-6) .
53.	O Relator do processo à época anuiu com a análise do então titular da unidade técnica e determinou a audiência do Sr. João de Lima Veloso Filho (peça 1, p. 119 do TC Processo 021.324/2008-6) .
54.	Em instrução seguinte, quando foram analisadas as razões de justificativa apresentada pelo Sr. João de Lima Veloso Filho, entendeu-se que a imputação do débito deveria ser feita ao referido gestor e ao consórcio contratado, este por ter se beneficiado dos pagamentos superfaturados (peça 3, p. 85-186 do TC Processo 021.324/2008-6) .
55.	Em decorrência da análise realizada e das propostas apresentadas, o Tribunal prolatou o Acórdão 3077/2010-TCU-Plenário – relatado à época pelo Exmo. Ministro Augusto Nardes. Na decisão, o Tribunal entendeu que o valor impugnado poderia ser recuperado ainda no âmbito da execução contratual, motivo pelo qual determinou a repactuação contratual e a retenção de valores já pagos a maior nas faturas anteriores à repactuação, conforme metodologia definida naquele acórdão, abstendo-se de determinar a conversão dos autos em TCE e a citação dos responsáveis.
56.	Prosseguindo no histórico processual relativo à responsabilização, importante registro pode ser encontrado no voto condutor do mencionado acórdão (peça 4, p. 161 do TC Processo 021.324/2008-6) :
166. A meu ver, eventual questionamento sobre a adoção do critério de medição estabelecido pela Petrobras deveria alcançar todos os gestores responsáveis pela elaboração da metodologia, aprovação da sua implementação e condução do processo licitatório que culminou com a contratação do consórcio CTC, bem como a autoridade pública que subscreveu o edital do certame e o contrato.
167. Creio, contudo, não ser o caso de se promover medida com esse fim pois, a meu ver, as falhas relatadas nos autos decorreram de equívocos na implantação da metodologia, ocasionados pela ausência de experiências anteriores que pudessem orientar os gestores na tomada de decisão, aliada à inerente complexidade de se estabelecer metodologia regulando o pagamento do impacto referente a condições climáticas desfavoráveis. 
168. Ademais, não vislumbro nos autos qualquer indício de má-fé e/ou locupletamento por parte dos gestores. 
169. Ao contrário, as diversas tratativas conduzidas pela Petrobras visando à renegociação das condições inicialmente acordadas, a fim de se obter valores mais justos, corretos e razoáveis para a Administração, as quais culminaram na revisão. Por duas oportunidades, dos valores praticados no âmbito do contrato em tela, demonstram a boa-fé dos gestores em corrigir os equívocos metodológicos cometidos, em prol o interesse público.
170. Por todo o exposto, julgo que as justificativas apresentadas pelo Sr. João de Lima Veloso Filho devem ser acolhidas por este Tribunal. Além disso, também pelo que já apresentei, entendo despicienda a promoção da audiência sugerida pela Secob-3.
57.	Cumpre, neste ponto, destacar que o voto cujo excerto se transcreveu acima se deu em momento anterior à deflagração do que hoje se conhece por “Operação Lava Jato”, motivo pelo qual, àquela época, o Tribunal ainda tratava o caso como falhas de gestão, sem indício de má-fé e/ou locupletamento ilícito por parte dos gestores, o que já não é mais o caso.
58.	Em continuidade, registre-se que quando prolatou o Acórdão 666/2015-TCU-Plenário, em decorrência da confirmação de sobrepreço/superfaturamento relacionado ao pagamento das verbas de chuvas, o Tribunal determinou a conversão dos autos em TCE e ordenou: 
9.2. determinar à Secretaria de Fiscalização de Infraestrutura de Petróleo, Gás Natural e Mineração (SeinfraPet) , doravante responsável pela condução do processo, que:
9.2.1. com fulcro no art. 47 da Lei 8.443/1992, instaure processo específico de tomada de contas especial com vistas à apuração do débito e à identificação e à citação dos responsáveis pelos prejuízos decorrentes da consideração indevida de quantitativos de horas paralisadas, por ocasião do pagamento da indenização dos “equipamentos paralisados durante a ocorrência de chuvas”, e das demais questões aduzidas no capítulo VII do voto;
9.2.2 previamente à citação dos responsáveis, faça juntar ao processo de tomada de contas especial as evidências do débito apurado, a exemplo de cópias do contrato e anexos, dos pareceres técnicos e jurídicos, das atas de reuniões, dos boletins de medição, das ordens de pagamento e de qualquer documento útil à delimitação da responsabilidade, submetendo, em seguida, os autos ao Relator para apreciação da proposta de citação; (grifos acrescidos) 
59.	Assim, para que se dê total cumprimento ao dispositivo, faz-se necessária a presente análise de responsabilização e sua respectiva submissão ao Relator, para que ele aprecie a proposta de citação.
60.	Dando início, portanto, a tal análise de responsabilidade, relata-se que o que se considerou irregular no presente processo foi a forma como a cláusula de verbas de chuva foi aplicada no caso concreto, em que se comprovou a ocorrência de indenizações a custos superiores aos referenciais de mercado.
61.	Dessa forma, cuida este item da identificação e análise de condutas dos responsáveis pela disposição de regras licitatórias contendo relevante vício, expondo sobremaneira a Administração Pública a interesses privados espúrios, como se constatou ocorrido. 
62.	Não será analisada nesta oportunidade qualquer conduta que se atrele à idealização das chamadas verbas de chuva, até porque faltam elementos nos autos nesse sentido. Não obstante, há que se expor que o TC Processo 006.981/2014-3 analisa o procedimento de implantação do Comperj, perquirindo, naqueles autos, as condutas dos gestores que aprovaram o projeto de investimento, em todas as fases de implantação, desde sua concepção até a execução das obras.
63.	Prosseguindo, e considerando a ocorrência de jogo de planilhas, conforme relatado em tópico precedente deste trabalho, conclui-se que os membros da comissão de licitação tiveram responsabilidade na ocorrência do sobrepreço – convertido em superfaturamento –, pois aceitaram passivamente as regras, publicaram, processaram o certame, julgaram as propostas e propuseram a contratação de empresa cuja proposta não permitia aferir se o preço oferecido seria o mais vantajoso para a Petrobras. Todos os membros da comissão de licitação atuaram em uníssono, sem qualquer ressalva ou posicionamento divergente de quaisquer dos membros.
64.	Pelas regras daquele certame, é razoável considerar que uma licitante poderia apresentar “preço seco” mais oneroso, mas custos improdutivos mais baixos a ponto de resultar em proposta mais vantajosa que aquela selecionada, afinal, uma vez que o critério de julgamento adotado não considerou todos os elementos que constituíam a formação de preço do contrato, não houve a necessária comparabilidade entre as propostas apresentadas, resultando em grave irregularidade.
65.	De forma a ilustrar o que se expõe, ao se analisar as propostas apresentadas no certame licitatório e o valor final do contrato, desconsiderando acréscimos que se considera que ocorreriam de igual forma também com outros contratados (não decorrentes de verbas de chuva) , outras cinco propostas poderiam ser mais vantajosas para a Petrobras, a depender dos seus anexos relativos aos ressarcimentos de custos improdutivos.
66.	Diz-se, em tese, que “poderiam” porque, pelas regras da licitação – comuns na Petrobras –, os Demonstrativos de Formação de Preços (DFP) das licitantes não vencedoras eram devolvidos ainda lacrados, inclusive o anexo que norteava o pagamento da verba de chuva, não tendo sido nunca analisados pelos gestores. As propostas oferecidas pelos licitantes no certame em questão são apresentadas na Tabela 3 abaixo. Registra-se, por relevante, que o consórcio que se classificou em segundo lugar no certame licitatório era composto por Constran S/A Construções e Comércio e Terracom Construções Ltda, ambas não integrantes do cartel das empreiteiras ou implicadas na Operação Lava Jato, segundo informações públicas disponíveis até o momento desta instrução:
Tabela 3 – Comparativo de propostas apresentadas à licitação
	Consórcio/ empresa
	Valor proposta “seco” [R$]
	verba de chuva [R$]1
	Valor proposta “molhado” [R$]

	CTC
	689.800.000,00
	505.622.228,00
	1.195.422.228,00

	Consterra
	786.975.866,87
	Não disponível
	Impossível calcular

	Itaboraí2
	869.884.524,13
	Não disponível
	Impossível calcular

	Galvão
	884.464.304,08
	Não disponível
	Impossível calcular

	Estacon-CBM
	945.374.240,51
	Não disponível
	Impossível calcular

	Itaboraí3
	1.159.847.559,10
	Não disponível
	Impossível calcular

1 Conforme boletim de acompanhamento físico-financeiro da última medição (peça 15, p. 5) ;
2 e 3: Consórcios de nome idêntico, mas formados por empresas distintas;
Fonte: Relatório da Comissão de Licitação (peça 20) e Relatório da Comissão de Negociação da TEJ (peça 16) .
67.	Cumpre aqui fazer um adendo no sentido de repisar a relevância de alterar o referido procedimento de devolver as propostas de preços dos licitantes não vencedores dos certames licitatórios, pois, hoje, ele impede também que o Tribunal possa exercer em plenitude sua competência fiscalizatória.
68.	Nessa linha, o Tribunal recentemente, por meio do Acórdão 2353/2017-TCU-Plenário, de relatoria da Exma. Ministra Ana Arraes, recomendou à Petrobras que “inclua, em regulamento licitatório a ser elaborado com base na Lei 13.303/2016, norma explícita para que as comissões de licitação/negociação retenham todas as propostas obtidas nos processos licitatórios, visando a permanente atualização de seu banco de dados e a adequada atuação dos órgãos de controle”.
69.	O procedimento licitatório é o processo pelo qual a Administração busca no mercado competitivo a melhor proposta para a execução de um serviço, no caso, a terraplenagem do Comperj. Ao permitir que parte significante da composição do custo da obra (ressarcimento de custos decorrentes dos efeitos das chuvas) nem sequer fosse avaliada comparativamente entre as propostas oferecidas no certame, a comissão permitiu que ocorresse o jogo de planilhas com consequente superfaturamento, sem conhecer, portanto, qual seria a melhor proposta para a Administração.
70.	Assim, resta claro que, da forma como processaram a licitação, os membros da comissão de licitação afrontaram o princípio da eficiência administrativa, disposto no art. 37, caput, da Constituição Federal, aplicável à toda Administração pública, inclusive a indireta. Ademais, deixou-se de atender às regras do procedimento licitatório simplificado da Petrobras, dispostos no subitem 1.2 do Decreto 2.745/1998 (seleção da proposta mais vantajosa para a realização da obra; economicidade; e julgamento objetivo) . Também se deixou de observar o subitem 5.2.2 do Decreto 2.745/1998 (“A Comissão de Licitação poderá solicitar da unidade administrativa requisitante quaisquer elementos e informações que entender necessários para a elaboração do edital ou carta-convite da licitação”) .
71.	Por fim, registra-se que era exigível conduta diversa por parte dos membros da comissão de licitação, pois todos eles, funcionários efetivos da Companhia, deveriam, diante da constatação de elevada quantia de recursos prevista em item que não seria objeto de comparação para efeito de julgamento das propostas, ter solicitado, ou mesmo realizado, alterações no instrumento convocatório que evitassem expor a riscos desnecessários os cofres da empresa.
72.	Portanto, considera-se que são responsáveis por terem participado do processamento e julgamento do certame licitatório que culminou no contrato inquinado, os seguintes gestores: Srs. Paulo Cezar Farah Muniz (coordenador da comissão de licitação) ; João de Lima Veloso Filho (membro da comissão de licitação, responsável por elaborar a estimativa de custos relativa à cláusula de verba de chuva e gerente do contrato) ; Virgílio Pires de Carvalho e Albuquerque Neto (membro da comissão de licitação) ; Alfredo Dimerlo Soares (membro da comissão de licitação) ; Paulo Roberto Alves do Carmo (membro da comissão de licitação) ; e Sras. Flávia Vanessa Moura de Carvalho (membro da comissão de licitação) ; e Denise Barros Souto (membro da comissão de licitação) , conforme relatório da comissão de licitação (peça 20) .
73.	Registre-se que, em que pese não constar do Relatório da Comissão de Licitação a assinatura do Sr. João de Lima Veloso Filho (peça 20, p. 6) , o referido responsável foi atuante nos procedimentos do certame, por meio das seguintes condutas: (i) elaboração da estimativa de custo específica para a verba de chuva, tendo sido inclusive apontado como responsável anteriormente em relação aos mesmos fatos (peça 21) ; (ii) anuência mediante assinatura do documento intitulado “Relatório de Julgamento das Propostas da Licitação”, anexo IV do relatório da comissão de licitação (peça 20, p. 22-23) ; (iii) participação na reunião de negociação do contrato (peça 20, p. 24-25) ; e (iv) posteriormente, se tornou o gestor do contrato (peça 22) . Vê-se, portanto, que suas condutas integram atos que podem ser considerados condições sine qua non para a ocorrência do dano, sem os quais não haveria se consumado, formando, por conseguinte, o necessário nexo de causalidade para a sua responsabilização. 
74.	Quanto à responsabilidade dos pareceristas jurídicos que atuaram no caso, o TCU tem entendido que os pareceristas podem ser responsabilizados em razão da existência de importante vício na peça que produziram, que deu suporte à prática de ato irregular. Assim, se o parecer jurídico contiver erro grosseiro ou inescusável, pugnar desarrazoadamente pelo cometimento de ato danoso ao Erário ou com grave ofensa à ordem jurídica, tendo relevância causal para a prática do ato, o seu autor estará alcançado pela jurisdição do TCU, para fins de fiscalização da atividade da Administração Pública.
75.	É nesse sentido que o TCU tem se manifestado em diversas decisões pela possibilidade de responsabilização solidária do parecerista, seja por parecer contrário à disposição literal de lei ou com deturpação de precedente jurisprudencial (Acórdão 1536/2004-TCU-Plenário da relatoria do Exmo. Ministro Benjamin Zymler) , erro grosseiro (Acórdão 1857/2011-TCU-Plenário da relatoria do Exmo. Ministro André de Carvalho) , fraude à licitação (Acórdão 1380/2011-TCU-Plenário da relatoria do Exmo. Ministro José Múcio) e ofensa aos princípios constitucionais (Acórdão 1801/2007-TCU-Plenário da relatoria do Exmo. Ministro Raimundo Carreiro) .
76.	Não obstante essa possibilidade, perquirindo o caso concreto – que se atrela a complexo jogo de planilha –, diferentemente dos membros da comissão de licitação, não é razoável supor que os agentes públicos operadores do direito teriam condições de identificar os riscos da contratação, por exigir conhecimentos não estritamente relacionados a suas expertises profissionais. Assim, entende-se que os pareceristas jurídicos que atuaram no caso não merecem ser incluídos no rol de responsáveis.
77.	Por fim, deve-se registrar que a proposta de contratação constante do relatório da comissão de licitação foi submetida às instâncias superiores que acabaram por anuir com as conclusões da comissão de licitação. Explicita-se: gerentes executivos Pedro José Barusco Filho e José Lima de Andrade Neto (peça 23, p. 6) e diretoria executiva, composta pelos diretores José Sergio Gabrielli de Azevedo (presidente) , Maria das Graças Silva Foster, Almir Guilherme Barbassa, Jorge Luiz Zelada, Paulo Roberto Costa e Renato de Souza Duque e do Gerente Executivo de E&P Engenharia de Produção, José Miranda Formigli Filho, respondendo pelos encargos afetos ao Diretor Guilherme Estrella (peça 24, p. 1 e 7) .
78.	Ocorre que, em que pese não ser ordinariamente exigível que o nível de detalhe que se trata no presente caso fosse analisado e conferido pelas instâncias superiores mencionadas, por força dos princípios aplicáveis ao instituto da delegação de competências, deve-se registrar que, no presente caso, conforme mencionado anteriormente, não se pode avaliar a ocorrência da irregularidade aqui tratada de forma isolada dos demais fatos ocorridos naquela época.
79.	Assim, registra-se que, dos responsáveis acima elencados, quatro deles já foram condenados pela justiça por terem se beneficiado dos crimes perpetrados contra o patrimônio da Petrobras (Pedro José Barusco Filho, Jorge Luiz Zelada, Paulo Roberto Costa e Renato de Souza Duque) , sendo que três deles atuaram diretamente na presente contratação (Pedro José Barusco Filho, Paulo Roberto Costa e Renato de Souza Duque) . Ou seja, há, no mínimo, um conflito de interesse inescusável na atuação destes três últimos gestores citados.
80.	Portanto, se a justiça brasileira considerou que tais agentes não apenas estavam cientes de que aquelas empresas integrantes do consórcio atuavam de forma cartelizada mas agiram dolosamente no sentido de facilitar-lhes a contratação e, ainda, se locupletaram de propinas por suas ações como gestores, não há outra situação possível do que a de estender a esses agentes a corresponsabilidade pelos danos aqui analisados.
81.	O Sr. Pedro José Barusco Filho, na condição de Gerente Executivo da área de Engenharia assinou o DIP 188/2008, em que encaminhou aos Srs. Paulo Roberto Costa e Renato de Souza Duque, Diretores de Abastecimento e Engenharia à época, respectivamente, o relatório da comissão de licitação, com a proposta de contratação do Consórcio CTC, integrado por três das empreiteiras participantes do cartel (peça 23, p. 6) .
82.	Os Srs. Paulo Roberto Costa e Renato de Souza Duque, enquanto diretores, participaram da reunião da Diretoria Executiva que resultou na Ata 4.689, de 13/3/2008, em que, submetida pelo Diretor Renato de Souza Duque, a Companhia aprovou a contratação do Consórcio CTC para a execução dos serviços de terraplenagem do Comperj (peça 24, p. 1 e 7) .
83.	Adicionalmente, agrava o conjunto de condutas do gerente executivo e dos diretores acima referidos que fazem liame de causalidade com a irregularidade na contratação o ato de delegação de competência, ad referendum da Diretoria Executiva, para o gerente da implementação de empreendimentos de interligação e extramuros pudesse determinar pagamentos ao consórcio contratado a valores superiores ao seu limite de alçada (peça 25, p. 1 e 3) .
84.	As mencionadas condutas dos diretores e gerente executivo infringiram, ainda, o disposto no código de ética da própria Companhia, conforme excerto abaixo (peça 26, p. 20-38) :
3 Nas relações com o Sistema Petrobras, os seus Empregados comprometem-se a:
 (...) 
3.2 agir de forma honesta, justa, digna, cortês, com disponibilidade e atenção a todas as pessoas com as quais se relacionam, internamente e externamente, respeitando quaisquer diferenças individuais;
 (...) 
3.4 não se envolver em qualquer atividade que seja conflitante com os interesses do Sistema Petrobras e comunicar aos superiores hierárquicos ou às Ouvidorias qualquer situação que configure aparente ou potencial conflito de interesses;
 (...) 
3.8 não obter vantagens indevidas decorrentes de função ou cargo que ocupam nas empresas do Sistema Petrobras;
 (...) 
3.12 não exigir, nem insinuar, nem aceitar, nem oferecer qualquer tipo de favor, vantagem, benefício, doação, gratificação, para si ou para qualquer outra pessoa, como contrapartida a suas atividades profissionais, podendo aceitar ou oferecer brindes apenas promocionais, públicos, não exclusivos, sem valor comercial, nos seus relacionamentos com público externo ao Sistema;
 (...) 
4 Nas relações com Fornecedores, Prestadores de Serviços e Estagiários, o Sistema Petrobras compromete-se a:
 (...) 
4.3 selecionar e contratar fornecedores e prestadores de serviços baseando-se em critérios estritamente legais e técnicos de qualidade, custo e pontualidade, e exigir um perfil ético em suas práticas de gestão e de responsabilidade social e ambiental, recusando práticas de concorrência desleal, trabalho infantil, trabalho forçado ou compulsório, e outras práticas contrárias aos princípios deste Código, inclusive na cadeia produtiva de tais fornecedores;
 (...) 
8 Nas relações com a Sociedade, o Governo e o Estado, o Sistema Petrobras compromete-se a:
 (...) 
8.8 recusar quaisquer práticas de corrupção e propina, mantendo procedimentos formais de controle e de consequências sobre eventuais transgressões;
8.9 recusar apoio e contribuições para partidos políticos ou campanhas políticas de candidatos a cargos eletivos;
8.10 acatar e contribuir com fiscalizações e controles do poder público.
DISPOSIÇÕES COMPLEMENTARES
I. O presente Código de Ética abrange os membros dos Conselhos de Administração, dos Conselhos Fiscais, das Diretorias Executivas, os ocupantes de funções gerenciais, os empregados, os estagiários e os prestadores de serviços do Sistema Petrobras, constituindo compromisso individual e coletivo de todos e de cada um deles cumpri-lo e promover seu cumprimento, em todas as ações da cadeia produtiva do Sistema Petrobras e nas suas relações com todas as partes interessadas.
II. Os empregados do Sistema Petrobras tomarão conhecimento formal deste Código, que será amplamente divulgado, por meio impresso e eletrônico.
III. O descumprimento dos princípios e compromissos expressos neste Código poderá implicar na adoção de medidas disciplinares, segundo as normas das empresas que compõem o Sistema Petrobras. (grifos acrescidos) 
85.	Dando continuidade à análise relativa à responsabilização, frisa-se que, em obediência ao disposto na alínea “b” do §2º do art. 16 da Lei 8.443/1992, considera-se que o Consórcio Terraplenagem Comperj, bem como as empresas que o constituíam – Construtora Norberto Odebrecht S/A; Construtora Queiroz Galvao S/A; e Andrade Gutierrez Engenharia S/A – devem também ser considerados solidários ao débito, afinal, foram as personalidade jurídicas responsáveis pela assinatura do contrato contendo expressivo e sofisticado jogo de planilhas que permitiu os pagamentos indevidos, mediante frustração do caráter competitivo do certame licitatório, princípio implícito à necessidade de realização de licitação, conforme preconiza o Decreto 2.745/1998 (subitem 1.2) a respeito da necessidade de se realizar licitação com vistas à obtenção da melhor proposta para a Administração.
86.	Registra-se, em adição, que todas as informações oriundas da “Operação Lava Jato” apontam no sentido de que as três empresas consorciadas integraram o cartel, sendo que duas delas compunham o que se denominou “Clube das 9” (cartel original) , e a terceira passou a integrar o “Clube das 16” (cartel expandido) . Esses dois “Clubes” foram indicados como tendo a atuação permanente, conforme aponta a versão pública do histórico de condutas elaborado pelo Conselho Administrativo de Defesa Econômica – CADE (peça 27) . Agrava a situação, ainda, o fato de que as três empresas que compunham o Consórcio CTC integravam o que se denominou “G6”, que seria um subgrupo, dentro do cartel, com maior poder de decisão, formado pelas seis maiores empreiteiras do país. 
87.	Para finalizar a análise relativa à responsabilização, em atenção ao comando contido no item 9.4 do Acórdão 1772/2017-TCU-Plenário, TC Processo 033.356/2013-0, de relatoria do Exmo. Ministro Augusto Sherman Cavalcanti, cumpre registrar que o dano calculado na presente TCE é superior ao valor de R$ 100.000,00, o que torna desnecessária a pesquisa a respeito de outros processos envolvendo os mesmos responsáveis, por, individualmente, superar a condição para a dispensa de instauração de tomada de contas especial.
88.	Portanto, considera-se que são solidariamente responsáveis pelo dano calculado, conforme detalhamento apresentado no presente tópico e consolidado na Matriz de Responsabilização (Anexo I) : Srs. Paulo Cezar Farah Muniz; João de Lima Veloso Filho; Virgílio Pires de Carvalho e Albuquerque Neto; Alfredo Dimerlo Soares; Paulo Roberto Alves do Carmo; Pedro José Barusco Filho; Paulo Roberto Costa; e Renato de Souza Duque; Sras. Denise Barros Souto; e Flávia Vanessa Moura de Carvalho; e Consórcio Terraplenagem Comperj; Construtora Norberto Odebrecht S/A; Construtora Queiroz Galvao S/A; e Andrade Gutierrez Engenharia S/A.
	Conclusão do exame técnico
89.	Diante da evolução dos fatos e considerando as análises aqui efetuadas, que reafirmaram as premissas e adequações promovidas pela instrução que subsidiou o Acórdão 666/2015-TCU-Plenário, considerou-se, para a quantificação do dano, exatamente as mesmas bases que fundamentaram o referido acórdão. Assim, conclui-se que os responsáveis devem responder solidariamente pelo dano histórico de R$ 121.279.579,96, conforme discriminado na Tabela 1.
90.	Em termos de responsabilização, considerou-se que os gestores e empresas arrolados são solidariamente responsáveis pelo dano calculado, conforme detalhamento consolidado na Matriz de Responsabilização (Anexo I) .
91.	Dessa forma, será proposto realizar a citação solidária das pessoas físicas e jurídicas indicadas no rol de responsáveis pelo débito calculado no valor histórico de R$ 121.279.579,96, conforme datas de ocorrência estabelecidas na Tabela 2, cuja atualização, realizada em 30/11/2018, atinge o montante de R$ 265.261.411,31.
	INFORMAÇÕES ADICIONAIS
92.	Concluído o exame técnico da matéria, colhe-se do presente tópico para registrar a existência de processos conexos a estes em trâmite no TCU e para indicar as peças do processo originário que se consideram necessárias serem juntadas ao presente processo para melhor contextualização de futuras análises.
93.	Há no Tribunal outros dois processos em que se discute a regularidade do pagamento da verba de chuva em outros empreendimentos: Refinaria Abreu e Lima (TC Processo 009.758/2009-3) e Barra do Riacho (TC Processo 034.669/2016-7) . Contudo, devido a situações próprias de cada relação contratual, convém destacar que a aplicação da cláusula referente à verba de chuva sofreu variações significativas entre os empreendimentos, o que afasta a possibilidade de análises comparativas ou similares de forma simples.
94.	Registra-se, também, que outros vários processos tratam de possíveis irregularidades relativas à implantação do empreendimento Comperj: representação acerca de possíveis irregularidades no âmbito do contrato de terraplenagem do Comperj (TC Processo 021.324/2008-6 – originador) ; levantamento realizado em 2013 (TC Processo 028.462/2013-0) ; construção de tubovias de interligação das unidades do Trem 1 (TC Processo 006.576/2012-5 e Processo 031.029/2013-2) ; fiscalização das contratações de unidades de processo UDA, HCC, HDT e UCR (TC Processo 009.834/2010-9) ; obra da “Estrada Convento” (TC Processo 007.648/2012-0) ; construção do “Pipe Rack” (TC Processo 006.637/2012-4) ; regularidade do contrato das unidades de produção de utilidades do Comperj (TC Processo 000.805/2015-7) ; avaliação da regularidade no planejamento e gestão logística dos equipamentos UHOS – Ultra Heavy Over Size (TC Processo 006.283/2013-6) ; e fiscalização relativa à regularidade na gestão da implantação do Comperj (TC Processo 006.981/2014-3) .
	CONCLUSÃO
95.	Tratam os presentes autos da análise do processo de tomadas de contas especial (TCE) . O presente processo decorreu da conversão do processo de Representação (TC Processo 021.324/2008-6) , conforme determinado pelo subitem 9.2.1 do Acórdão 666/2015-TCU-Plenário, devido à constatação de indícios de ocorrência de dano ao erário da Petrobras oriundo de superfaturamento relacionado ao que se denomina “verba de chuva” do contrato celebrado entre a Petróleo Brasileiro S/A e o Consórcio Terraplenagem Comperj (CTC) , composto pelas empresas Construtora Andrade Gutierrez S/A, Construtora Norberto Odebrecht S/A e Construtora Queiroz Galvão S/A e que teve por objeto a execução das obras de terraplanagem, drenagem e anel viário para a implantação do Complexo Petroquímico do Rio de Janeiro – Comperj.
96.	Em obediência ao disposto no subitem 9.2.2 do acordão acima referido, que originou os presentes autos, a presente instrução cuidou de juntar aos autos as evidências do débito apurado e os documentos úteis à responsabilização dos envolvidos.
97.	Diante da evolução dos fatos e considerando as análises aqui efetuadas, que reafirmaram as premissas e adequações promovidas pela instrução que subsidiou o Acórdão 666/2015-TCU-Plenário, considerou-se, para a quantificação do dano, exatamente as mesmas bases que fundamentaram o referido acórdão. Assim, conclui-se que os responsáveis devem responder solidariamente pelo dano histórico de R$ 121.279.579,96, conforme discriminado nas Tabelas 1 e 2, cuja atualização, realizada em 30/11/2018, atinge o montante de R$ 265.261.411,31.
98.	Em termos de responsabilização, considerou-se que são solidariamente responsáveis pelo dano calculado, conforme detalhamento consolidado na Matriz de Responsabilização (Anexo I) : Srs. Paulo Cezar Farah Muniz, João de Lima Veloso Filho, Virgílio Pires de Carvalho e Albuquerque Neto, Alfredo Dimerlo Soares, Paulo Roberto Alves do Carmo, Pedro José Barusco Filho, Paulo Roberto Costa e Renato de Souza Duque, Sras. Flávia Vanessa Moura de Carvalho e Denise Barros Souto e as pessoas juídicas Consórcio Terraplenagem Comperj, Construtora Norberto Odebrecht S/A, Construtora Queiroz Galvao S/A e Andrade Gutierrez Engenharia S/A. Dessa forma, será proposto realizar a citação solidária dos responsáveis pelo débito.
	PROPOSTA DE ENCAMINHAMENTO
99. 	Em vista das informações ora expostas, submetem-se os presentes autos à consideração superior, propondo o seu posterior encaminhamento ao Gabinete do Exmo. Ministro-Relator Benjamin Zymler com a proposta de realizar, com fundamento nos arts. 10, § 1º, 12, incisos I e II, e 16, §2º, da Lei 8.443/1992 c/c o art. 202, incisos I e II, e 209, §§ 5º e 6º, do Regimento Interno/TCU, a citação solidária dos responsáveis a seguir relacionados, para que, no prazo de quinze dias, apresentem alegações de defesa e/ou recolham aos cofres da Petrobras S.A. a quantia de R$ 121.279.579,96 (a valores históricos, conforme Tabelas 1 e 2) , atualizada monetariamente a partir das datas indicadas até a data do efetivo recolhimento, R$ 265.261.411,31 atualizado até a data 30/11/2018 (peça 28) , abatendo-se, na oportunidade, a quantia eventualmente já ressarcida na forma da legislação em vigor: 
a) Responsáveis:  Sr. Paulo Cezar Farah Muniz (CPF XXX.388.467-XX) , Sr. João de Lima Veloso Filho (CPF XXX.725.127-XX) , Sra. Denise Barros Souto (CPF XXX.187.137-XX) , Sr. Virgílio Pires de Carvalho e Albuquerque Neto (CPF XXX.818.917-XX) , Sra. Flávia Vanessa Moura de Carvalho (CPF XXX.148.107-XX) , Sr. Alfredo Dimerlo Soares (CPF XXX.868.767-XX) e Sr. Paulo Roberto Alves do Carmo (CPF XXX.216.197-XX) . Irregularidade: na condição de membros da comissão de licitação julgaram e propuseram a contratação de empresa cuja proposta não se sabia se era realmente a mais vantajosa para a Petrobras, sem qualquer ressalva ou posicionamento divergente de qualquer dos membros, afrontando o princípio da eficiência administrativa, disposto no art. 37, caput, da Constituição Federal, os princípios aplicáveis aos procedimentos licitatórios dispostos no subitem 1.2 do Decreto 2.745/1998 e o subitem 5.2.2 do Decreto 2.745/1998.
b) Responsável:  Sr. Pedro José Barusco Filho (CPF XXX.145.708-XX) . Irregularidade: na condição de Gerente Executivo da área de Engenharia assinou o DIP 188/2008, em que encaminhou aos Srs. Paulo Roberto Costa e Renato de Souza Duque, Diretores de Abastecimento e Engenharia à época, respectivamente, o relatório da comissão de licitação, com a proposta de contratação do Consórcio CTC, ciente de ele ser integrado por três das empreiteiras participantes do cartel que lhe repassava propinas, afrontando, então, o disposto no inciso I do art. 18 da Lei 9.784/1999 e o código de ética da Companhia.
c) Responsável:  Sr. Paulo Roberto Costa (CPF XXX.612.879-XX) . Irregularidade: na condição de Diretor de Abastecimento à época anuiu com a proposta de contratação do Consórcio CTC, ciente de ele ser integrado por três das empreiteiras participantes do cartel que lhe repassava propinas, e deliberou enquanto membro da Diretoria Executiva a favor da contratação, afrontando, então, o disposto no inciso I do art. 18 da Lei 9.784/1999 e o código de ética da Companhia.
d) Responsável:  Sr. Renato de Souza Duque (CPF XXX.515.167-XX) . Irregularidade: na condição de Diretor de Engenharia à época anuiu com a proposta de contratação do Consórcio CTC, ciente de ele ser integrado por três das empreiteiras participantes do cartel que lhe repassava propinas, e deliberou enquanto membro da Diretoria Executiva a favor da contratação, afrontando, então, o disposto no inciso I do art. 18 da Lei 9.784/1999 e o código de ética da Companhia.
e) Responsável:  Consórcio Terraplenagem Comperj – CTC (CNPJ 09.455.260/0001-26) . Irregularidade: Consórcio responsável pela assinatura do contrato eivado de irregularidade.
f) Responsáveis:  Construtora Norberto Odebrecht S/A (CNPJ 15.102.288/0001-82) , Construtora Queiroz Galvao S/A (CNPJ 33.412.792/0001-60) e Andrade Gutierrez Engenharia S/A (CNPJ 17.262.213/0001-94) . Irregularidade: Empresas consorciadas que se beneficiaram dos valores correspondentes ao superfaturamento apontado.”
12.	O corpo diretivo da SeinfraPetróleo aquiesceu à aludida análise.
	É o relatório.

Ana Luiza Nascimento de Souza Polak (342.501/OAB-SP) e outros, representando Construtora Norberto Odebrecht S.A.; Tathiane Vieira Viggiano Fernandes (27.154/OAB-DF) e outros, representando Consórcio Terraplenagem Comperj; José Maurício Balbi Sollero (30.851/OAB-MG) e outros, representando Andrade Gutierrez Engenharia S.A.; Danielle Gama Bessa Bites (115.408/OAB-RJ) e outros, representando Petróleo Brasileiro S.A.

Não atuou.

TOMADA DE CONTAS ESPECIAL. SUPOSTO DANO NO PAGAMENTO DA INDENIZAÇÃO DOS "EQUIPAMENTOS PARALISADOS DURANTE A OCORRÊNCIA DE CHUVAS" NAS OBRAS DO COMPLEXO PETROQUÍMICO DO RIO DE JANEIRO (COMPERJ). AMPLIAÇÃO DO ESCOPO DO PROCESSO. CITAÇÃO DE TODOS OS GESTORES RESPONSÁVEIS PELA FORMATAÇÃO E UTILIZAÇÃO DA METODOLOGIA NO CONVITE 0436281078, ALÉM DO CONSÓRCIO BENEFICIÁRIO DA IRREGULARIDADE. DETERMINAÇÃO DE MEDIDAS SANEADORAS À UNIDADE TÉCNICA ANTES DA EFETIVAÇÃO DA CITAÇÃO.

TOMADA DE CONTAS ESPECIAL (TCE)

Cuidam os autos de tomada de contas especial instaurada em cumprimento ao subitem 9.2.1. do Acórdão 666/2015-TCU-Plenário. 
2.	A aludida deliberação foi lavrada em processo de representação formulada pela então denominada Secretaria de Fiscalização de Obras (Secob) em face de supostas irregularidades constatadas no Contrato 0800.0040907.08.2, cujo objeto era a execução das obras de terraplanagem, drenagem e anel viário na área do Complexo Petroquímico do Rio de Janeiro (Comperj) .
3.	Após a oitiva da Petrobras e do Consórcio Terraplanagem Comperj (CTC) , contratado para a execução das obras, esta Corte de Contas, por meio do Acórdão 3077/2010-TCU-Plenário, decidiu conhecer da representação para, no mérito, considerá-la parcialmente procedente. Na oportunidade, este Tribunal resolveu:
“9.2. com fulcro nos arts. 71, inciso IX, da Constituição Federal e 45 da Lei nº 8.443/1992, determinar à Petrobras que adote as providências cabíveis com vistas à repactuação do Contrato nº 0800.0040907.08.2, previamente ouvido o consórcio contratado, a fim de corrigir as inconsistências apuradas no pagamento da verba indenizatória, consignadas no voto condutor deste acórdão, de forma a suprimir o dano identificado nos autos, estimado em pelo menos R$ 76,5 milhões (setenta e seis e meio milhões de reais) , e, em consequência, proceder ao desconto dos pagamentos já incorridos, por conta da aplicação das seguintes diretrizes, nas medições a serem efetuadas no futuro: [listou]” (grifos acrescidos) .
4.	Outrossim, foram expedidas determinações à Petrobras para que promovesse a retenção cautelar do saldo correspondente ao valor de R$ 76,5 milhões, até que se ultimassem as medidas alvitradas nos subitens 9.2 e 9.3, e à Secob para que monitorasse o cumprimento das determinações ora proferidas (subitens 9.4 e 9.8 do Acórdão 3077/2010-TCU-Plenário) .
5.	Decidida, no mérito, a questão trazida em representação, o processo prosseguiu com o objetivo de tão somente verificar o atendimento das medidas impostas à Petrobras por esta Corte de Contas.
6.	Nesse ponto, chama atenção o fato de o Tribunal ter decidido o mérito do processo de fiscalização, uma vez que determinou a repactuação do contrato, e ter, simultaneamente, exarado deliberação de conteúdo mandamental ilíquido, ou seja, ter determinado a supressão de um dano contratual de “pelo menos R$ 76,5 milhões”, o qual, a despeito da literalidade do comando, ainda estava sujeito a justificação. 
7.	Dito de outra forma, tal montante poderia ser modificado para mais ou para menos, neste caso, se as partes interessadas trouxessem argumentos sobre a inaplicação do Sicro para a obtenção do custo improdutivo de um dado equipamento, nos termos do subitem 9.2.2 e 9.3 do Acórdão 3077/2010-TCU-Plenário.
8.	Após nova oitiva da Petrobras e do consórcio contratado, determinada em razão da alteração da metodologia do cálculo do superfaturamento, o Tribunal lavrou o Acórdão 666/2015-TCU-Plenário, por meio do qual decidiu, no essencial:
“9.1. com fundamento nos arts. 71, inciso IX, da Constituição Federal e 45, caput, da Lei 8.443/1992, assinar o prazo de 15 (quinze) dias para que a Petróleo Brasileiro S.A. adote as seguintes medidas com vistas ao exato cumprimento da lei:
9.1.1. execute as garantias em vigor apresentadas pelo Consórcio Terraplenagem Comperj na pessoa de seus integrantes, destinadas a resguardar o dano ao erário identificado nos autos, conforme as premissas estabelecidas no Acórdão 3077/2010-TCU-Plenário, de forma a obter o ressarcimento aos cofres da Petrobras do prejuízo de R$ 73.482.332,32 (setenta e três milhões, quatrocentos e oitenta e dois mil, trezentos e trinta e dois reais e trinta e dois centavos) , atualizado monetariamente a partir de 31/01/2008, data-base do Contrato 0800.0040907.08.2;
 (...) 
9.2. determinar à Secretaria de Fiscalização de Infraestrutura de Petróleo, Gás Natural e Mineração (SeinfraPet) , doravante responsável pela condução do processo, que:
9.2.1. com fulcro no art. 47 da Lei 8.443/1992, instaure processo específico de tomada de contas especial com vistas à apuração do débito e à identificação e à citação dos responsáveis pelos prejuízos decorrentes da consideração indevida de quantitativos de horas paralisadas, por ocasião do pagamento da indenização dos “equipamentos paralisados durante a ocorrência de chuvas”, e das demais questões aduzidas no capítulo VII do voto;
 (...) 
9.2.4. avalie, no presente processo, a responsabilidade dos agentes administrativos da Petrobras pela não adoção de providências visando à repactuação do Contrato 0800.0040907.08.2, na forma especificada e segundo as diretrizes definidas pelo Acórdão 3077/2010-TCU-Plenário;”
9.	Na ocasião, a fundamentação para a execução da garantia para obter o ressarcimento do prejuízo de R$ 73.482.332,32, relativo ao sobrepreço nos custos improdutivos da verba de chuvas, foi o fato de o consórcio ter apresentado, na fase preliminar do processo, como alternativa à retenção dos pagamentos, garantia no valor de R$ 76,5 milhões, cujo propósito era resguardar o montante do eventual dano ao Erário apurado naquele feito.
10.	Conforme destacado no voto condutor do Acórdão 666/2015-TCU-Plenário, considerando que após o exercício do contraditório e da ampla defesa da Petrobras e das empresas interessadas, ficou configurado um prejuízo na ordem de R$ 73,5 milhões, o TCU decidir fixar prazo de 15 (quinze) dias para que a Petrobras executasse a aludida garantia, com fulcro no art. 71, inciso IX, da Constituição.
11.	Quanto à parcela remanescente do débito, referente ao pagamento de horas paralisadas acima de 7,33 h/dia e 190h/mês, o que ensejou um débito adicional de R$ 56,4 milhões além do já apurado segundo a metodologia do Acórdão 3077/2010-TCU-Plenário, se entendeu adequada a imediata instauração de tomada de contas especial, uma vez que o contrato já havia se encerrado. 
12.	Na ocasião, teci as seguintes considerações no voto condutor do Acórdão 666/2015-TCU-Plenário:
73.	Nesse ponto, ressalto que o débito em apreço, apurado neste capítulo, tem como causa jurídica fatos não tratados no Acórdão 3077/2010-TCU-Plenário. Sendo assim, compreendo que tal prejuízo não se encontra acobertado, mesmo que de forma parcial, pela garantia apresentada pelo consórcio.
74.	Dessa forma e levando em conta que o Contrato 0800.0040907.08.2 já se encontra encerrado, julgo necessário instaurar processo específico de tomada de contas especial, com vistas à identificação dos responsáveis e à realização de citação em virtude dos fatos identificados no presente capítulo, nos termos do art. 47 da Lei 8.443/1992.
75.	Nesse cenário, compreendo que todas as demais questões levantadas pela unidade técnica, transcritas no item 17 supra, devem ser tratadas e devidamente saneadas na aludida tomada de contas especial, previamente à realização da citação dos responsáveis, inclusive a decorrente dos fatos aduzidos no item anterior, de modo a permitir a realização do contraditório e a posterior análise da defesa em um único momento processual, conforme os princípios da racionalidade administrativa e da boa organização processual.
76.	Ressalto que tal providência vai ao encontro do princípio da efetividade da tutela jurisdicional, a qual estabelece que o processo, além da observância dos valores da celeridade e da segurança, deve perseguir o resultado desejado pelo direito material, ou seja, deve ser instrumento útil para a satisfação do bem jurídico almejado.
77.	Na situação em exame, o presente feito tinha por objetivo a correção das irregularidades, mediante repactuação do contrato – ainda em andamento à época da edição do Acórdão 3077/2010-TCU-Plenário -, caso o valor obtido segundo as premissas da deliberação não fossem elididos pela Petrobras e interessados.
78.	Diante da insuficiência dos argumentos apresentados, dos indícios de outros prejuízos além dos já apurados e da consumação do dano em face da expiração do contrato, não é mais possível o exercício do controle corretivo do contrato. Com isso, a tutela adequada para a parcela remanescente passa a ser a reparação do superfaturamento identificado no Contrato 0800.0040907.08.2, a ser obtida em processo específico de tomada de contas especial.”  (grifos acrescidos) .
13.	Nesse cenário, a Secretaria de Fiscalização de Infraestrutura de Petróleo e Gás Natural (SeinfraPetróleo) , que assumiu a responsabilidade pela condução do processo, promoveu a apuração dos responsáveis e a quantificação do dano decorrente do pagamento da denominada “verba de chuvas”, usando as mesmas bases que fundamentaram o Acórdão 666/2015-TCU-Plenário, com exceção de dois aspectos: o custo dos combustíveis, com relação ao qual alvitrou a utilização do Sicro-2, em detrimento dos custos da tabela da ANP, indicado na referida decisão; e a consideração, desde logo, do prejuízo decorrente de inconsistências nos custos unitários adotados.
14.	Com isso, alvitrou que os responsáveis designados a seguir fossem citados para que apresentassem alegações de defesa e/ou recolhessem solidariamente o dano histórico de R$ 121.279.579,96, por terem atuado de forma relevante na consumação do superfaturamento ocorrido no pagamento da “verba de chuvas”, conforme especificado adiante:
a)	Srs. Paulo Cezar Farah Muniz, João de Lima Veloso Filho, Denise Barros Souto, Virgílio Pires de Carvalho e Albuquerque Neto, Flávia Vanessa Moura de Carvalho, Alfredo Dimerlo Soares e Paulo Roberto Alves do Carmo, por terem, na condição de membros da comissão de licitação, julgado e proposto “ (...) a contratação de empresa cuja proposta não se sabia se era realmente a mais vantajosa para a Petrobras, sem qualquer ressalva ou posicionamento divergente de qualquer dos membros, afrontando o princípio da eficiência administrativa, disposto no art. 37, caput, da Constituição Federal, os princípios aplicáveis aos procedimentos licitatórios dispostos no subitem 1.2 do Decreto 2.745/1998 e o subitem 5.2.2 do Decreto 2.745/1998”;
b)	Sr. Pedro José Barusco Filho, por ter, na condição de Gerente Executivo da área de Engenharia, assinado o DIP 188/2008, mediante o qual “ (...) encaminhou aos Srs. Paulo Roberto Costa e Renato de Souza Duque, Diretores de Abastecimento e Engenharia à época, respectivamente, o relatório da comissão de licitação, com a proposta de contratação do Consórcio CTC, ciente de ele ser integrado por três das empreiteiras participantes do cartel que lhe repassava propinas, afrontando, então, o disposto no inciso I do art. 18 da Lei 9.784/1999 e o código de ética da Companhia”; 
c)	Sr. Paulo Roberto Costa, por ter, na condição de Diretor de Abastecimento à época, anuído “ (...) a proposta de contratação do Consórcio CTC, ciente de ele ser integrado por três das empreiteiras participantes do cartel que lhe repassava propinas, e deliberou enquanto membro da Diretoria Executiva a favor da contratação, afrontando, então, o disposto no inciso I do art. 18 da Lei 9.784/1999 e o código de ética da Companhia”; 
d) 	Sr. Renato de Souza Duque, por ter, na condição de Diretor de Engenharia à época, anuído “ (...) a proposta de contratação do Consórcio CTC, ciente de ele ser integrado por três das empreiteiras participantes do cartel que lhe repassava propinas, e deliberou enquanto membro da Diretoria Executiva a favor da contratação, afrontando, então, o disposto no inciso I do art. 18 da Lei 9.784/1999 e o código de ética da Companhia”;
e)	Consórcio Terraplenagem Comperj, por ter assinado contrato eivado de irregularidade e se beneficiado dos valores correspondentes ao superfaturamento apontado;
15.	Feito esse necessário resumo, passo a decidir.
II – Do Objeto da tomada de contas especial
16.	Conforme visto, o prejuízo apurado no pagamento da indenização dos "equipamentos paralisados durante a ocorrência de chuvas" nas obras do Complexo Petroquímico do Rio de Janeiro (Comperj) teve duas causas jurídicas: 
a) 	sobrepreço no custo horário dos equipamentos a partir da utilização dos custos operativos especificados na DFP; e
b)	pagamento de quantidades de horas acima do limite de 190 horas mensais.
17.	Com relação ao primeiro aspecto, o Tribunal rejeitou os argumentos trazidos pela Petrobras e pelo consórcio contratado e concluiu que o prejuízo decorrente do superfaturamento por sobrepreço totalizava R$ 73.482.332,32, conforme os capítulos V e VI do voto condutor do Acórdão 666/2015-TCU-Plenário. 
18.	Dessa forma, considerando que o Contrato 0800.0040907.08.2 se encontrava encerrado e que o consórcio contratado havia apresentado seguro-garantia para assegurar o dano relativo à causa jurídica mencionada na letra “a” do item 16 supra, o Tribunal decidiu, por meio do Acórdão 666/2015-TCU-Plenário, mandar executar a referida garantia.
19.	A respeito da segunda causa do dano ao Erário, esta Corte de Contas concluiu ter sido configurado superfaturamento pelo pagamento de horas excessivas, nos termos do exame empreendido pela unidade técnica. Porém, em virtude do encerramento do contrato e da ausência de garantia para essa ocorrência, determinou a imediata instauração de tomada de contas especial com vistas à citação dos responsáveis acerca do fato indicado na letra “b” do item 16 retro.
20.	Ocorre que a Seinfra, a despeito da delimitação promovida no Acórdão 666/2015-TCU-Plenário, promoveu a quantificação do dano decorrente das duas causas jurídicas supramencionadas. Dito de outra forma, a unidade técnica promoveu a ampliação do escopo da tomada de contas especial originalmente autorizada por esta Corte de Contas ao propor a citação dos responsáveis pelas irregularidades aduzidas no item 16 retro.
21.	Justamente por esse motivo, entendo pertinente submeter o presente feito à deliberação do Colegiado.
22.	Com relação ao assunto, assinalo, inicialmente, que não há óbice a que se promova a ampliação do escopo de um processo de controle externo, especialmente quando ele se encontra em um estágio preliminar, no qual não houve sequer o contraditório dos responsáveis. 
23.	Porém, considerando que a presente tomada de contas especial foi instaurada por deliberação do Plenário, julgo adequado que a modificação de seu objeto e a consequente autorização de citação dos agentes arrolados pelo superfaturamento por sobrepreço (item 18 supra) ocorra pelo mesmo órgão colegiado. 
24.	A questão que se põe nesse momento diz respeito à eventual prejudicialidade desta medida – a ampliação do escopo do processo para abarcar o dano indicado no item anterior – tendo em vista a determinação contida no subitem 9.1.1 do Acórdão 666/2015-TCU-Plenário, de execução da garantia com vista ao imediato ressarcimento dessa parcela do débito.
25.	A propósito do assunto, cabe destacar que o aludido item foi objeto de pedido de reexame interposto pelo consórcio contratado, de modo que a sua exigibilidade se encontra suspensa, por força do despacho do relator ad quem. Considerando que, até a presente data, não houve julgamento da matéria, ainda não ocorreu o pagamento do dano decorrente do superfaturamento por sobrepreço.
26.	O processo se encontra atualmente no Gabinete do Ministro Raimundo Carreiro, que assumiu a relatoria ad quem do TC 021.324/20086 após o Ministro José Múcio ter assumido a presidência do TCU.
27.	Consultando os autos do aludido feito, observo que as construtoras apresentaram apólices de renovação do seguro-garantia para cumprimento da medida cautelar determinada pelo Tribunal de Contas da União no referido processo. Tais elementos, que devem ser juntados pela unidade técnica ao presente processo, informam o término da vigência dos seguros em 31/12/2019.
28.	Apesar de as peças supramencionadas não serem claras quanto aos elementos característicos dos seguros-garantias, em especial, o segurado e o sinistro, que vem a ser a especificação das obrigações do tomador cujo inadimplemento é coberto pelo seguro, observo que as medidas processuais para o ressarcimento do presente prejuízo estão há mais de quatro anos paralisadas em razão da interposição de pedido de reexame.
29.	Dessa forma, tomando por base o princípio da razoável duração do processo, julgo pertinente a ampliação do escopo desta tomada de contas especial, a fim de que seja promovida a citação dos responsáveis pelo superfaturamento por sobrepreço no pagamento da indenização dos equipamentos paralisados durante a ocorrência de chuvas nas obras do Complexo Petroquímico do Rio de Janeiro (Comperj) .
30.	Caso, nesse meio tempo, o TCU decida pela execução das garantias e esta medida se torne efetiva com o devido ressarcimento ao Erário, os valores pagos poderão ser creditados no montante do débito eventualmente apurado, após o contraditório dos responsáveis. A pertinência dessa medida, execução ou não das garantias, será tratada, contudo, no TC 021.324/20086.
III – Da quantificação do prejuízo
31.	Com relação ao superfaturamento por sobrepreço nos custos unitários da verba indenizatória dos equipamentos paralisados durante a ocorrência de chuvas, assinalo, inicialmente, que a unidade técnica apresentou novos argumentos favoráveis à utilização do custo de combustível especificado no sistema Sicro 2 como referência, na linha do decidido no Acórdão 3077/2010-TCU-Plenário.
32.	Tal contraponto ocorreu porque acolhi, no voto condutor do Acórdão 666/2015-TCU-Plenário, as ponderações trazidas pela Petrobras de que os valores de combustível indicados na tabela da ANP tenderiam a expressar melhor o mercado local das obras, situadas em Itaboraí/RJ.
33.	Considerando o caráter interlocutório do último decisum no que se refere aos danos em apreço, entendo que não há óbice a que as premissas do débito sejam novamente discutidas, antes do contraditório dos responsáveis. 
34.	No presente caso, compreendo que as novas considerações trazidas pela SeinfraPetróleo dão novas luzes à questão do custo do combustível a ser usado como paradigma. Isso porque, na linha do exposto na instrução transcrita no relatório que antecede este voto, o custo defendido pela Petrobras e acolhido pelo Acórdão 666/2015-TCU-Plenário se refere ao mercado de distribuidores de Itaboraí/RJ, o que não se mostra adequado para fins de obtenção da verba indenizatória em exame.
35.	Pelo didatismo como a questão foi enfrentada, transcrevo a seguinte passagem da instrução da unidade técnica:
“17.	Ocorre que, em se tratando de referencial de preços, estes devem levar em conta o mercado de consumidores, afinal, por conservadorismo, esta Corte de Contas utiliza custos médios ou medianos de mercado, mesmo ciente de que as grandes empreiteiras conseguem preços mais baixos (efeito barganha) .
18.	Assim, por óbvio, a elaboração do Sicro2 também segue tal princípio, afinal, se estabelecesse como custo de referência o mercado de distribuidores, pequenas empresas não conseguiriam oferecer os serviços ou produtos ao preço adotado como referência. Assim é que, ao contrário do que tentou fazer entender a Petrobras, induzindo a confusão com números, o valor adotado pelo diesel pelo Sicro2 (R$ 1,76) não é o máximo apurado pela ANP para o Município do Rio de Janeiro para consumidores (R$ 1,999) , mas, sim, próximo ao máximo para o Município do Rio de Janeiro para distribuidores (R$ 1,752) – ver peça 80, p. 14 do TC Processo 021.324/2008-6.”
36.	Ademais, a SeinfraPetróleo fez ver que o custo médio da tabela da ANP para consumidores no Município de Itaboraí corresponde, em verdade, a R$ 1,776, estando acima do valor defendido pela Petrobras (R$ 1,665) e bastante próximo do inicialmente proposto no Acórdão 3077/2010-TCU-Plenário. Logo, acolhendo o exame da unidade técnica, julgo adequado manter a premissa originalmente estabelecida para o cálculo do custo de combustível, a saber, o Sicro 2.
37.	Dito isso, observo que a unidade técnica calculou o débito ocorrido no pagamento da verba indenizatória dos equipamentos paralisados durante a ocorrência de chuvas, considerando, conjuntamente, o superfaturamento por sobrepreço nos custos unitários e o superfaturamento pelo pagamento de quantidades de horas acima do limite de 190 horas mensais. O valor histórico do dano apurado totalizou R$ 121.279.579,96, distribuído nas diversas medições realizadas, de 31/5/2008 a 30/9/2010.
38.	Ressalto que o aludido valor discrepa do indicado na última instrução de mérito que subsidiou o Acórdão 666/2015-TCU-Plenário, R$ 138.624.332,15. Tal ocorreu porque a SeinfraPetróleo havia incorporado indevidamente, no aludido cálculo, o excesso de custos já apurado pela Petrobras, de R$ 17.842.337,50. A diferença entre o primeiro valor do débito total e o atual, além do expurgo do montante apurado pela Petrobras, decorre de correções pontuais nas planilhas (peça 17) . 
39.	Dessa forma, por julgar adequados os cálculos efetivados pela unidade técnica, entendo que o aludido valor do débito deve ser submetido ao contraditório dos responsáveis.
III - Dos responsáveis
40.	Conforme contextualizado no relatório que antecede este voto, para a contratação da execução das obras de terraplanagem, drenagem e anel viário na área do Comperj, a Petrobras realizou, em 28/3/2008, procedimento licitatório, na modalidade convite, do tipo melhor preço, sob o regime de empreitada por preços unitários.
41.	O aludido certame previu regras especiais para a apresentação das propostas, as quais consistiam, basicamente, na desconsideração dos efeitos econômicos das chuvas e descargas atmosféricas, que seriam indenizadas à parte, conforme metodologia definida no Anexo XI da Minuta do Contrato, intitulado “Procedimento para avaliação e Pagamento por Ocorrências de Descargas Atmosféricas, Chuvas e suas Consequências e Resgates Arqueológicos” (peça 5 do TC Processo 021.324/2008-6, p. 68-74) .
42.	Segundo estipulado no item 2.2 do aludido documento, os custos decorrentes de atividades paralisadas devido à ocorrência de descargas atmosféricas, chuvas e suas consequências e resgate arqueológico não poderiam ser considerados nos preços propostos. Eles seriam pagos à contratada no curso da execução do ajuste, nos limites e na forma indicados no referido anexo.
43.	O item 2.9 do Anexo XI, por sua vez, estabeleceu “que os custos decorrentes de atividades paralisadas devido à ocorrência de descargas atmosféricas, chuvas e suas consequências e resgate arqueológico serão pagos com base em item específico constante da Planilha de Preços contratual” (grifos acrescidos) .
44.	Após a realização do certame, a Petrobras firmou, em 15/5/2008, com o Consórcio Terraplanagem Comperj (CTC) , o Contrato 0800.0040907.08.2, no valor inicial de R$ 819,8 milhões, sendo R$ 689,8 milhões relativos à execução dos serviços contratados (preços “secos”) e R$ 130 milhões estimados para o ressarcimento dos custos decorrentes de paralisações de frentes de serviços, causadas pela incidência de chuvas, descargas atmosféricas e suas consequências, e resgates arqueológicos, o que se denominou “verba de chuvas”.
45.	Como se vê, embora o Anexo XI da Minuta do Contrato fizesse parte do custo total estimado do empreendimento, ele não foi considerado na análise das propostas apresentadas, não tendo sido, portanto, submetido ao crivo da competição. A empresa estatal acabou por aceitar os custos unitários improdutivos apresentados pela contratada, sem nenhuma análise quanto à sua economicidade.
46.	De ressaltar que a Petrobras havia estimado o custo improdutivo total, de que trata o referido anexo, em R$ 126.836.723,41 (peça 5 do TC Processo 021.324/2008-6, p. 148) , ou seja, ela previu o pagamento de montante significativo, na ordem de centena de milhões de reais, sem a realização de prévia licitação e sem avaliar a adequação técnica dos custos ofertados pela empresa. 
47.	Tal fato poderia ter sua lesividade mitigada se essa indenização constituísse um valor fixo ou, pelo menos, um limite máximo a ser pago ao contratado, devidamente embasado em critérios sólidos de preço e quantidade previamente definidos pela Petrobras. Porém, o montante final da indenização foi calculado a partir dos custos definidos unilateralmente pela contratada e das quantidades medidas em campo, sem qualquer limitação a priori. 
48.	Conforme o Anexo A do Anexo XI, para fins de pagamento, a contratada e a Petrobras apropriariam os custos e a extensão dos prazos somente das atividades do caminho crítico impactadas pela ocorrência de descargas atmosféricas, chuvas e suas consequências e resgate arqueológico, devidamente registrados em Relatório de Ocorrências (RDO) e Relatório de Ocorrências nas Frentes (RDF) e aceitos pelas partes.
49.	Segundo o referido documento, o acréscimo do prazo final seria “ (...) negociado entre a Fiscalização e a Contratada considerando os impactos parciais nos prazos das diversas frentes, conforme o caminho crítico definido no planejamento da Contratada aprovado pela Fiscalização” (grifos acrescidos) .
50.	Essa peculiar forma de pagamento adotada no contrato, indenização por horas paralisadas, guarda semelhança ao regime de administração contratada, o qual não é admitido para a administração pública, por falta de previsão legal. Embora esse regime de execução contratual esteja previsto na legislação civil brasileira, sob a figura da empreitada de mão de obra ou de lavor, ele não consta da Lei 8.666/1993 – a administração contratada constava da letra “c” inciso VII do art. 6º da lei de licitações e contratos, mas foi vetada pelo Presidente da República.
51.	No que se refere aos custos da mão de obra e dos equipamentos, o Anexo B do Anexo XI preconizava que tais valores seriam obtidos no Demonstrativo de Formação de Preços do Contrato, ou seja, seriam os ofertados pela contratada.
52.	Dessa forma, o valor real a ser pago ao contratado dependia da quantidade e intensidade das chuvas que ocorressem durante a execução e dos custos indicados pelas licitantes em suas propostas, os quais, conforme destacado pela SeinfraPetróleo nunca foram analisados nem comparados com os custos de equipamentos parados dos demais licitantes, que não foram sequer conhecidos.
53.	Segundo apurado pela unidade técnica, o valor final executado do ajuste, após a assinatura de quinze termos aditivos e uma transação extrajudicial, totalizou R$ 1.109.396.970,08, um acréscimo de 35% ao montante inicialmente contratado.
54.	Desse montante total, R$ 505.622.228,00 foram carreados ao pagamento da “verba de chuva”, o que corresponde a 45% – quase metade – do valor final do ajuste. Cabe notar que o gasto efetivo com essa indenização chegou a quase quatro vezes a previsão inicial, que era de R$ 130 milhões, como visto.
55.	Tal aspecto, por si só seria suficiente para atrair a responsabilidade dos agentes administrativos que aprovaram o uso dessa metodologia no Convite 0436281078, que deu origem à contratação em análise. 
56.	Porém, além da irregularidade em si da metodologia, os elementos juntados aos autos evidenciam que essa sistemática deu causa à ocorrência de superfaturamento, decorrente do excesso dos custos unitários dos equipamentos a serem considerados no pagamento da indenização e da consideração de horas paralisadas além do limite mensal de 190 horas. 
57.	A propósito do assunto, ressalto que, no Acórdão 3077/2010-TCU-Plenário, o TCU deixou de promover a responsabilização dos agentes administrativos da Petrobras pelo designado anexo de chuvas, seguindo a linha do voto proferido pelo então relator, Ministro Augusto Nardes. Em suas palavras:
“166. A meu ver, eventual questionamento sobre a adoção do critério de medição estabelecido pela Petrobras deveria alcançar todos os gestores responsáveis pela elaboração da metodologia, aprovação da sua implementação e condução do processo licitatório que culminou com a contratação do consórcio CTC, bem como a autoridade pública que subscreveu o edital do certame e o contrato.
167. Creio, contudo, não ser o caso de se promover medida com esse fim pois, a meu ver, as falhas relatadas nos autos decorreram de equívocos na implantação da metodologia, ocasionados pela ausência de experiências anteriores que pudessem orientar os gestores na tomada de decisão, aliada à inerente complexidade de se estabelecer metodologia regulando o pagamento do impacto referente a condições climáticas desfavoráveis. 
168. Ademais, não vislumbro nos autos qualquer indício de má-fé e/ou locupletamento por parte dos gestores. 
169. Ao contrário, as diversas tratativas conduzidas pela Petrobras visando à renegociação das condições inicialmente acordadas, a fim de se obter valores mais justos, corretos e razoáveis para a Administração, as quais culminaram na revisão. Por duas oportunidades, dos valores praticados no âmbito do contrato em tela, demonstram a boa-fé dos gestores em corrigir os equívocos metodológicos cometidos, em prol o interesse público.
170. Por todo o exposto, julgo que as justificativas apresentadas pelo Sr. João de Lima Veloso Filho devem ser acolhidas por este Tribunal. Além disso, também pelo que já apresentei, entendo despicienda a promoção da audiência sugerida pela Secob-3.”
58.	Por óbvio, a matéria decidida no aludido aresto não tem a extensão de impedir a responsabilização pelo débito, até porque o juízo de valor a respeito desse aspecto somente se dá, com a força de coisa julgada formal no âmbito do TCU, em um processo de tomada de contas especial. Com isso, não há óbice a que a questão seja tratada nesta oportunidade, de forma ampla e ilimitada.
59.	É importante destacar que se encontra em andamento o TC Processo 006.981/2014-3, que trata de auditoria decorrente com o objetivo de avaliar a regularidade da gestão das obras do Complexo Petroquímico do Rio de Janeiro – Comperj (relator Ministro Vital do Rêgo) . Segundo indicado pela SeinfraPetróleo, no aludido feito, estão sendo analisadas as condutas dos gestores que aprovaram o projeto de investimento, em todas as fases de implantação, desde sua concepção até a execução das obras.
60.	Sendo assim, observo que o aludido processo tem um escopo mais amplo que o presente feito, que trata de dano decorrente de condutas ocorridas na fase de licitação de uma obra específica do pacote Comperj, a saber, as obras de terraplenagem, de forma que não vislumbro uma relação de litispendência.
61.	Dessa forma, retomando ao objeto da presente tomada de contas especial, entendo que todos os gestores encarregados da formatação e utilização da metodologia no Convite 0436281078, além do consórcio beneficiário da irregularidade, devem ser arrolados no processo.
62.	Com isso, tomando por base os documentos juntados aos autos, julgo cabível a citação dos seguintes responsáveis:
a)	Sr. João de Lima Veloso Filho, então Coordenador Substituto da Comissão de Licitação e Gerente do Contrato 0800.0040907.08.2:
a.1)	por ter elaborado e submetido à aprovação da Diretoria Executiva o Convite 0436281078 (peça 2 do TC Processo 021.324/2008-6, p. 67-75) , contendo previsão de verba indenizatória para “pagamento de dias parados devido à ocorrência de descargas atmosféricas, chuvas e suas consequências e resgate arqueológico”, calculada a partir de quantitativos de horas paralisadas, definidos por negociação entre a fiscalização e a contratada, e custos unitários não submetidos à prévia licitação nem analisados quanto à sua economicidade, importando a adoção parcial do regime de contratação “administração contratada”, irregularidade que foi causa relevante para a ocorrência de superfaturamento por sobrepreço no custo horário dos equipamentos e superfaturamento por pagamento de quantidades de horas acima do limite de 190 horas mensais;
a.2.)	por ter atuado de forma deficiente na supervisão e nas medições da verba indenizatória para “pagamento de dias parados devido à ocorrência de descargas atmosféricas, chuvas e suas consequências e resgate arqueológico”, ao permitir o pagamento de quantitativos de horas paralisadas, definidos por negociação entre a fiscalização e a contratada acima do limite de 190 horas mensais.
b)	Srs. José Lima de Andrade Neto e Pedro José Barusco Filho, Gerente Executivo de Engenharia e Gerente Executivo do Abastecimento, Petroquímica e Fertilizantes, por terem, em suas respectivas áreas de atuação, aprovado os procedimentos adotados no Convite 0436281078 (peça 23, p. 5-6) , o que implica anuência aos termos do convite e da minuta contratual, contendo previsão de verba indenizatória para “pagamento de dias parados devido à ocorrência de descargas atmosféricas, chuvas e suas consequências e resgate arqueológico”, calculada a partir de quantitativos de horas paralisadas, definidos por negociação entre a fiscalização e a contratada, e custos unitários não submetidos à prévia licitação nem analisados quanto à sua economicidade , importando a adoção parcial do regime de contratação “administração contratada”, irregularidade que foi causa relevante para a ocorrência de superfaturamento por sobrepreço no custo horário dos equipamentos e superfaturamento por pagamento de quantidades de horas acima do limite de 190 horas mensais; 
c)	Sr. Renato de Souza Duque, Diretor de Serviços, por ter submetido à Diretoria Executiva da Petrobras o DIP Engenharia 188/2008, de 7/3/2008, solicitando a assinatura do contrato referente ao Convite 0436281078 (peça 24, p. 7) , o que implica anuência aos termos do convite e da minuta contratual contendo previsão de verba indenizatória para “pagamento de dias parados devido à ocorrência de descargas atmosféricas, chuvas e suas consequências e resgate arqueológico”, calculada a partir de quantitativos de horas paralisadas, definidos por negociação entre a fiscalização e a contratada, e custos unitários não submetidos à prévia licitação nem analisados quanto à sua economicidade , importando a adoção parcial do regime de contratação “administração contratada”, irregularidade que foi causa relevante para a ocorrência de superfaturamento por sobrepreço no custo horário dos equipamentos e superfaturamento por pagamento de quantidades de horas acima do limite de 190 horas mensais; e
d)	sociedades empresárias Construtora Norberto Odebrecht S/A, Construtora Queiroz Galvão S/A e Andrade Gutierrez Engenharia S/A, na condição de integrantes do Consórcio Terraplenagem Comperj – CTC, por terem apresentado proposta contendo custos unitários improdutivos para fins de recebimento da verba indenizatória para “pagamento de dias parados devido à ocorrência de descargas atmosféricas, chuvas e suas consequências e resgate arqueológico” contendo sobrepreço e por terem se beneficiado da medição de horas paralisadas acima do limite de 190 horas mensais, o que deu causa à ocorrência de superfaturamento.
63.	Com relação aos pareceristas jurídicos, minha posição inicial era citar os Srs. Leandro Sant’Anna Moreira e Mariana Fernandes da Silva, respectivamente, Advogado e Gerente Setorial do Jurídico de Engenharia, por terem subscrito o DIP Jurídico 5897/2007, em 21/12/2007, contendo erro grosseiro ao aprovarem as minutas do convite e do contrato relativas ao Convite 0436281078 (peça 23, p. 13-21) .
64.	Porém, conforme os memoriais e os elementos juntados pela Petrobras, foi demonstrado que o aludido documento não contemplou a análise da regularidade do anexo de chuvas e das disposições contratuais pertinentes. Isso porque o DIP Engenharia/IEABAST/IEPQF 93/2007, de 7/12/2007, que submeteu os documentos relativos ao aludido convite à análise do Departamento Jurídico, não incluiu o anexo de chuvas e a minuta contratual com as cláusulas a ele correspondentes (peça 47) . 
65.	Conforme a Petrobras, a sistemática de avaliação e pagamento por ocorrência de chuvas, descargas atmosféricas e suas consequências, o designado anexo de chuvas, constante do Comunicado Petrobras/Engenharia/ABEMI – ABCE 28, somente foi circularizado aos diversos departamentos da companhia por meio do DIP Engenharia/SL/CONT 415/2007, em 19/12/2007 (peça 50) . Logo, não há como arrolar os signatários do DIP Jurídico 5897/2007.
66.	A despeito disso, consta do DIP Engenharia/SL/CONT 415/2007 a recomendação para que os destinatários do expediente efetuassem “ (...) análise crítica quanto à viabilidade de inclusão do procedimento abrangido por esse comunicado nas licitações e negociações em andamento, de modo que haja tempo hábil que possibilite adotar tal procedimento” (peça 50, p. 1) .
67.	A partir desse ponto, há lacuna de informações e evidências quanto à forma como o anexo de chuvas foi incorporado ao Convite 0436281078 e, ainda, se houve análise do Departamento Jurídico da Petrobras quanto à sua regularidade. 
68.	Nesse ponto, cabe lembrar que os itens 7.1.1 e 7.1.2 do Decreto 2.745/1998, então vigente, disciplinava que:
“7.1.1. Os contratos da PETROBRÁS reger-se-ão pelas normas de direito privado e pelo princípio da autonomia da vontade, ressalvados os casos especiais, obedecerão a minutas padronizadas, elaboradas com a orientação do órgão jurídico e aprovadas pela Diretoria.
7.1.2.  As minutas dos contratos e dos respectivos aditamentos serão previamente analisadas pelo órgão jurídico da PETROBRÁS, na forma do disposto nas normas operacionais internas.” (grifos acrescidos) .
69.	Sendo assim, julgo pertinente promover diligência à Petrobras para que informe se o procedimento para avaliação e pagamento por ocorrências de chuvas, descargas atmosféricas e suas consequências, objeto da comunicação consignada no DIP Engenharia/SL/CONT 415/2007, de 19/12/2007, foi submetido a alguma análise do Departamento Jurídico da companhia e, ainda, se a nova minuta contratual contendo o designado procedimento, o anexo de chuvas, no Convite 0436281078, foi igualmente submetida à apreciação do referido órgão jurídico, antes de sua publicação. Na ocasião, deve a entidade encaminhar cópia dos documentos de análise pertinentes.
70.	Por fim, compreendo que também deve ser incluído no rol de responsáveis, para fins de citação, o Sr. Jansem Ferreira da Silva, Gerente Geral de Implementação de Empreendimentos para o Comperj, que foi designado para liberar os pagamentos decorrentes do Contrato 0800.0040907.08.2, por ter atuado de forma deficiente na supervisão e nas medições da verba indenizatória para “pagamento de dias parados devido à ocorrência de descargas atmosféricas, chuvas e suas consequências e resgate arqueológico”, ao permitir o pagamento de quantitativos de horas paralisadas, definidos por negociação entre a fiscalização e a contratada acima do limite de 190 horas mensais. 
71.	Nesse caso, o responsável deve ser citado pelo prejuízo decorrente do pagamento de quantidades de horas acima do limite de 190 horas mensais (causa “b” do item 16) , o qual deve ser calculado pela unidade técnica.
IV – Da participação das instâncias superiores da Petrobras
72.	Com relação à participação das instâncias superiores da Petrobras na irregularidade em exame, trago as seguintes considerações.
73.	Conforme as evidências trazidas aos autos, a proposta de contratação constante do relatório da comissão de licitação foi submetida às instâncias superiores que acabaram por anuir com as conclusões da comissão de licitação. 
74.	Segundo a unidade técnica, tal fato por si só não seria suficiente para atrair a responsabilidade da Diretoria Executiva pelas irregularidades verificadas na carta-convite. Porém, considerando o contexto descortinado pela Operação Lava Jato, a SeinfraPetróleo entendeu que era possível estender a responsabilidade pelos danos em análise aos Srs. Pedro José Barusco Filho, Paulo Roberto Costa e Renato de Souza Duque, que atuaram diretamente na presente contratação e “ (...) já foram condenados pela justiça por terem se beneficiado dos crimes perpetrados contra o patrimônio da Petrobras”.
75.	Quanto ao assunto, assinalo que a condenação de agentes públicos pelo Poder Judiciário não implica a sua imediata inclusão como responsáveis em processos nesta Corte de Contas, sem a evidenciação de uma relação de identidade e/ou conexão entre os atos apreciados naquela instância e os que constituem o objeto do processo de controle externo.
76.	Não se está aqui a afirmar que tais agentes não praticaram nenhuma conduta ilícita com repercussões penais no certame licitatório em tela. O que se diz, apenas, é que não foram especificados os atos ilícitos praticados pelos aludidos agentes já julgados pelo Poder Judiciário, nem a relação entre tais atos e a licitação em análise, que vem a ser objeto do presente feito. Da mesma forma, não foram carreados aos processos os elementos de prova e demais informações que subsidiassem as conclusões da unidade técnica sobre esse aspecto. 
77.	A despeito disso, os Srs. Pedro José Barusco Filho e Renato de Souza Duque já estão sendo designados, em juízo preliminar, como responsáveis pelo dano em exame, por falhas na aprovação e submissão à instância superior dos procedimentos adotados no Convite 0436281078. 
78.	Nesse contexto, julgo desnecessário, a bem da celeridade processual, a realização de diligências complementares visando a obtenção de eventuais depoimentos e provas documentais, que atestem a prática de atos ilícitos relacionados ao Convite 0436281078, ainda mais porque já se encontra prescrita a pretensão punitiva deste Tribunal com relação aos fatos em exame.
79.	A respeito do Sr. Paulo Roberto Costa, as evidências juntadas ao processo não permitem deduzir uma participação relevante na cadeia causal do débito. 
80.	A aprovação do ex-Diretor de Abastecimento dos procedimentos da licitação em tela e a autorização da contratação, juntamente com os demais membros da Diretoria Executiva, foi adotada com base na atuação anterior de vários agentes públicos e da instância jurídica competente, que praticaram diretamente ou avalizaram os atos administrativos praticados. Por isso, compreendo não haver fundamento fático e jurídico, nesse momento processual, para incluir o agente no rol de responsáveis.
81.	Por meio de consulta realizada na página do Ministério Público Federal, identifiquei a existência da Ação Penal 5036518-76.2015.4.04.7000/PR, que trata de denúncia formulada pelo MPF pela prática de crimes de corrupção (art. 317 e 333 do Código Penal) , de lavagem de dinheiro (art. 1º, caput, inciso V, da Lei n.º 9.613/1998) e de pertinência a grupo criminoso organizado (art. 2º da Lei nº 12.850/2013) , contra vários acusados, dentre os quais o Sr. Paulo Roberto Costa.
82.	Apesar de ter sido reconhecida a prática de vários crimes pelo aludido responsável, que somente não teve o decreto condenatório expedido por força da celebração de acordo de colaboração premiada com o MPF, o juiz competente entendeu que não havia prova da prática dos crimes especificados no contexto do contrato com o Consórcio Terraplanagem Comperj para execução de serviços de terraplanagem no Comperj, conforme a passagem a seguir:
“275. Nos seguintes contratos, não há uma absoluta convergência da prova, considerando apenas aquela presente nestes autos, de que também teriam tido acertos de corrupção:
a) no contrato da Transportadora Urucu-Manaus, empresa da Petrobrás, com o Consórcio Amazonas Gas (Andrade Gutierrez e Carioca Christiani Nielsen Engenharia) para execução dos serviços de construção e montagem do Gasoduto Urucu-Manaus, trecho B1;
b) no contrato da Transportadora Associada de Gás - TAG, empresa da Petrobrás, com a Construtora Andrade Gutierrez para execução dos serviços de construção do túnel de dutos para o Gasoduto GASDUC III, em Cachoeiras de Macacu/RJ;
c) no contrato da Petrobrás com o Consórcio Terraplanagem Comperj (Andrade Gutierrez, Odebrecht e Queiroz Galvão) para execução de serviços de terraplanagem no Complexo Petroquímico do Rio de Janeiro - COMPERJ.”  (grifos acrescidos) .
83.	Logo, considerando a inexistência de evidências da participação irregular do Sr. Paulo Roberto Costa nos fatos em exame nesse processo e o disposto na sentença supramencionada, divirjo da proposta de citação do ex-Diretor de Abastecimento. 
84.	Por fim, sou da opinião que deve ser promovida a citação do Sr. José Sérgio Gabrielli de Azevedo, por grave inobservância dos deveres dos administradores das sociedades anônimas, previstos nos arts. 153 e 158 da Lei 6.404/1976, conforme passo a expor.
85.	No presente caso, observo que a irregularidade na verba indenizatória para “pagamento de dias parados devido à ocorrência de descargas atmosféricas, chuvas e suas consequências e resgate arqueológico”, além de constar de representação formulada pela unidade técnica em 2008 (TC Processo 021.324/2008-6) , foi tratada no relatório de auditoria realizada nas obras do Comperj, no âmbito do Fiscobras 2009 (TC Processo 012.194/2009-9) .
86.	Na ocasião, a equipe de auditoria chegou a propor o enquadramento do achado como IG-P (Indício de Irregularidade com Recomendação de Paralisação) , o que não foi acolhido pelo Tribunal, nos termos do Acórdão 2218/2009-TCU-Plenário. 
87.	A despeito disso, o Comitê de Avaliação das Informações sobre Obras e Serviços com Indícios de Irregularidades Graves – COI da Comissão Mista de Planos, Orçamentos Públicos e Fiscalização – CMO e, por fim, o Congresso Nacional decidiram incluir o Contrato 0800.0040907.08.2 no Anexo VI do Projeto da LOA 2010, que trata dos subtítulos relativos a obras e serviços com indícios de irregularidades graves.
88.	Consta do Relatório nº 2/2009 do COI/CMO o seguinte:
“4. 	Para compreender o problema em toda sua inteireza foram realizadas reuniões de trabalho e audiências públicas com a presença de gestores e técnicos da Petrobras e do TCU para discutir objetivamente cada problema identificado, sua natureza, extensão, bem como as possibilidades ou alternativas para solucioná-los. 
5. 	Assim, no 24/11/2009 foi realizada audiência pública com a presença do Presidente da Petrobras, Dr. José Sergio Gabrielli. Em 1º/12/2009, nova audiência pública, com a presença dos três gerentes responsáveis pelas áreas de engenharia das obras da Refinaria Abreu e Lima/PE (RNEST/PE) , da REPAR/PR e do Terminal de Barra do Riacho/ES, Sr. Glauco Colepicolo Legatti, Sr. Márcio de Almeida Ferreira e Sr. José Paulo Assis, além dos técnicos do TCU. As notas taquigráficas desses encontros estão disponíveis na página na internet desta Comissão. 
6. 	Em 10/12/2009, foi realizada reunião de trabalho com os citados gerentes da Petrobras, representante da Casa Civil da Presidência da República, Sr. Eduardo Rogério Melo da Silva e com técnicos do TCU para aprofundar a discussão sobre os diversos indícios de irregularidades apontados pela fiscalização.”  (grifos acrescidos) .
89.	As irregularidades teriam suscitado a suspensão da execução física e financeira do Contato 0800.0040907.08.2 se não fosse o veto do então Presidente da República aos dispositivos pertinentes da LOA/2010.  Segundo as razões expostas na Mensagem 41, de 26 de janeiro de 2010.
“Deve-se ressaltar ainda que, em reunião realizada com membros do Comitê de Avaliação das Informações sobre Obras e Serviços com Indícios de Irregularidades Graves da Comissão Mista de Planos, Orçamentos Públicos e Fiscalização do Congresso Nacional, com a participação de representantes do Tribunal de Contas da União, do Ministério de Minas e Energia, da Casa Civil da Presidência da República e da Petrobras, houve consenso sobre a viabilidade da regularização das pendências identificadas pelo TCU e, bem assim, foi acordada a criação de Grupo de Trabalho para avaliar e sanar as referidas questões, garantindo-se que as medidas que se fizerem necessárias para assegurar a regularidade das obras serão devidamente adotadas.”
90.	Como se vê, apesar da gravidade dos achados identificados pelo Tribunal, da ciência dos fatos pelo Sr. José Sérgio Gabrielli de Azevedo, no mínimo em novembro de 2009, e do compromisso de correção das irregularidades assumidos pela Petrobras, os superfaturamentos continuaram a ser praticados tendo sido, inclusive, agravados com a celebração de aditivos.
91.	Nesse cenário, compreendo que o aludido responsável deve ser citado por ter, na condição de Presidente da Petrobras, inobservado os deveres dos administradores das sociedades anônimas, previstos nos arts. 153 e 158 da Lei 6.404/1976, ao deixar de impedir e adotar as medidas pertinentes para a apuração da responsabilidade pela prática de superfaturamento na verba indenizatória para “pagamento de dias parados devido à ocorrência de descargas atmosféricas, chuvas e suas consequências e resgate arqueológico” do Contrato 0800.0040907.08.2, mesmo após ter ciência da irregularidade, o que contribuiu para a consumação do dano ao Erário.
92.	Porém, entendo que a responsabilidade do ex-Presidente deve se limitar aos pagamentos ocorridos a partir de 24/11/2009, data em que participou da primeira audiência pública no COI/CMO. Nesse contexto, deve a unidade técnica providenciar a juntada do Relatório nº 2/2009 do COI/CMO ao presente feito, antes de promover a citação do responsável.
93.	Ainda sobre o assunto, cabe destacar que o chamamento do Presidente da Petrobras por falhas nos seus deveres de administrador da companhia não é inédita nesta Corte de Contas. No Acórdão 2677/2018-TCU-Plenário, o TCU julgou irregulares suas contas e o condenou ao pagamento do dano decorrente de superfaturamento nas obras de construção da Unidade de Destilação Atmosférica (UDA) e da Unidade de Hidrotratamento (UHDT) da Refinaria Abreu Lima (Rnest) , no Estado de Pernambuco.
V – Das demais providências processuais
94.	Nesse ponto, observo que a SeinfraOperações não juntou aos autos cópia do Contrato 0800.0040907.08.2 e seus anexos nem de todos os boletins de medição, conforme determinado no subitem 9.2.2 do Acórdão 666/2015-TCU-Plenário. Dessa forma, determino que a unidade técnica adote essa providência, antes da citação dos responsáveis. 
95.	Por fim, verifico que a unidade técnica não atendeu à determinação consignada no subitem 9.27.4 do Acórdão 666/2015-TCU-Plenário, a saber: “9.2.4. avalie, no presente processo, a responsabilidade dos agentes administrativos da Petrobras pela não adoção de providências visando à repactuação do Contrato 0800.0040907.08.2, na forma especificada e segundo as diretrizes definidas pelo Acórdão 3077/2010-TCU-Plenário”.
96.	Considerando que a última medição do contrato ocorreu em fevereiro de 2011 (peça 15) , antes, portanto, do julgamento do Acórdão 1449/2011-TCU-Plenário, que apreciou embargos de declaração contra o Acórdão 3077/2010-TCU-Plenário, verifico que a execução do contrato ocorreu antes de a determinação de repactuação se mostrar exigível. Com isso, não há responsabilidade a se apurar com relação a este fato.
97.	Em verdade, entendo que o Tribunal poderia ter convertido o processo em tomada de contas especial, tão logo o contrato havia se encerrado e não era mais viável o exercício do controle corretivo. Cabe lembrar que o TC Processo 021.324/2008-6 teve continuidade apenas para discutir a possibilidade de executar a garantia oferecida à época como alternativa à retenção cautelar determinada, decisão que ainda está pendente de julgamento, como visto.
VI – Dos memoriais
98.	Estando os autos em meu gabinete, a Petrobras, por meio de seus advogados regularmente constituídos, ingressaram com memorais e com uma série de documentos acerca dos fatos em discussão do presente feito. 
99.	Em apertada síntese, os procuradores da companhia trouxeram vários argumentos e documentos com o objetivo de defender a regularidade da atuação dos membros do Departamento Jurídico na  contratação em exame. Após citar alguns precedentes do TCU sobre as condições para a responsabilização dos pareceristas jurídicos, os procuradores da Petrobras requereram:
“1) o reconhecimento da total inexistência de nexo causal entre os pareceres jurídicos analisados e o objeto do presente processo;
2) o afastamento da responsabilização dos gestores não envolvidos na Operação Lava Jato ou, em não sendo acolhido esse pedido;
3) alternativamente, a realização de prévia audiência dos gestores, de forma a resguardar os princípios do contraditório e da ampla defesa”.
100.	Conforme visto, a participação dos advogados da Petrobras que assinaram o DIP Jurídico 5897/2007 foi analisada nos itens 63 e 65 retro, de forma que a responsabilidade dos pareceristas pelos fatos em exame foi afastada após a competente atuação dos procuradores da companhia.
101.	A despeito disso, verifiquei lacunas nas informações trazidas pela Petrobras, em sede de memorais, o que motivou a proposta de realização de diligência junto à companhia para que fossem esclarecidas as circunstâncias nas quais o designado anexo de chuvas passou a constar da minuta do contrato relativo ao Convite 0436281078, nos termos do item 69 supra. 
102.	A cooperação da Petrobras no esclarecimento dos fatos se mostra importante especialmente diante dos compromissos assumidos recentemente pela companhia de melhorar suas práticas de governança corporativa e compliance, dentre as quais destaco a colaboração ativa com as investigações de órgãos de controle, a responsabilização e punição por irregularidades e a recuperação de dinheiros desviados, as quais se incluem entre as dez principais ações anticorrupção listadas no site da Petrobras (https://10acoesanticorrupcao.hotsitespetrobras.com.br/) . 
103.	Quanto aos demais pedidos formulados pela Petrobras, destaco que a responsabilização levada a efeito nesta etapa do processo não levou em conta provas compartilhadas produzidas no âmbito da Lava Jato. Sendo assim, todas as pessoas arroladas neste feito atuaram em desconformidade com as normas de direito administrativo e financeiro, motivo pelo qual não cabe limitar a citação apenas àqueles que eventualmente cometeram ilícitos na esfera penal e de improbidade administrativa.
104.	Com relação ao pedido para que se faça audiência dos responsáveis antes de sua citação, é preciso esclarecer que tais atos processuais tem objetivos e escopos distintos. Segundo o art. 12 da Lei 8.443/1992, o relator ou o Tribunal:
“II - se houver débito, ordenará a citação do responsável para, no prazo estabelecido no Regimento Interno, apresentar defesa ou recolher a quantia devida;
III - se não houver débito, determinará a audiência do responsável para, no prazo estabelecido no Regimento Interno, apresentar razões de justificativa;”
105.	Dessa forma, considerando que o presente feito tem como objeto a eventual responsabilização por débito, não cabe falar na efetivação de audiência, até porque a consequência processual da adoção dessa medida processual, a aplicação de multa com base no art. 58 da Lei 8.443/1992, não mais se mostra possível em razão da prescrição da pretensão punitiva com relação à aprovação dos atos da licitação (ocorreram no início de 2008) .
106.	Diante de todo o exposto, voto por que seja adotada a deliberação que ora submeto a este Colegiado.
TCU, Sala das Sessões Ministro Luciano Brandão Alves de Souza, em 14 de agosto de 2019.
BENJAMIN ZYMLER 
Relator